ACORDAO-COMPLETO-2349328

ACÓRDÃO 2932/2019 ATA 47/2019 - PLENÁRIO

VISTOS, relatados e discutidos estes autos de Tomadas de Contas Especial, em que se examinam Recursos de Reconsideração interpostos por Antônio Marcos Freire Gomes, Ivanete Paiva Surrage, Maria Auxiliadora da Cruz Lima, Milva de Melo Cavalcante Oliveira e Elizano Santos de Assis contra o Acórdão 1404/2014-TCU-Plenário. 
		ACORDAM os Ministros do Tribunal de Contas da União, reunidos em Sessão do Plenário, ante as razões expostas pelo Relator e com fulcro no art. 48, c/c os arts. 32 e 33, da Lei n.º 8.443/1992, em: 
		9.1. conhecer dos Recursos de Reconsideração interpostos para, no mérito, negar-lhes provimento;
		9.2. dar ciência desta deliberação aos recorrentes, ao Conselho Federal de Enfermagem e ao Ministério Público Federal.

Recursos de reconsideração contra acórdão que julgou as contas dos recorrentes irregulares e os condenou ao pagamento de débito e de multa em decorrência de dano ao erário correspondente ao pagamento a título de aquisição de livros da Coleção Anjos de Branco, que seriam distribuídos no Congresso Brasileiro de Conselhos de Enfermagem CBCEnf.

Conselho Federal de Enfermagem.

3. Recorrentes: Maria Auxiliadora da Cruz Lima (XXX.007.802-XX); Milva de Melo Cavalcante Oliveira (XXX.201.271-XX); Elizano Santos de Assis (XXX.438.675-XX); Ivanete Paiva Surrage (XXX.912.312-XX); Antonio Marcos Freire Gomes (XXX.580.402-XX).

13.1. Ministros presentes: José Mucio Monteiro (Presidente), Walton Alencar Rodrigues, Benjamin Zymler, Augusto Nardes (Relator), Aroldo Cedraz, Raimundo Carreiro e Ana Arraes.
13.2. Ministros-Substitutos convocados: Augusto Sherman Cavalcanti e Marcos Bemquerer Costa.
13.3. Ministro-Substituto presente: André Luís de Carvalho.

ACORDAO-COMPLETO-2392084

Acórdão 433/2020 - Plenário

ACORDAO-COMPLETO-2519808

Acórdão de Relação 389/2022 - Segunda Câmara

Acórdão de Relação

Segunda Câmara

AUGUSTO NARDES

Ministro-Substituto Marcos Bemquerer Costa.

Transcrevo a seguir, com os ajustes de forma que julgo pertinentes, instrução elaborada pela auditora da Secretaria de Recursos (peça 429) :
"INTRODUÇÃO 1.	Trata-se de recursos de reconsideração interpostos por Antônio Marcos Freire Gomes, ex-presidente do Conselho Regional de Enfermagem do Pará (peça 277 e peça 424) , Ivanete Paiva Surrage, ex-tesoureira do Conselho Regional do Amazonas (peça 223) , Maria Auxiliadora da Cruz Lima - ex-Presidente do Conselho Regional do Amazonas (peça 211) , Milva de Melo Cavalcante Oliveira, ex-tesoureira do Cofen (peças 212 [e 412]) e Elizano Santos de Assis - ex-tesoureiro do Cofen (peça 222) contra o Acórdão 1404/2014-TCU-Plenário (peça 158) . 
1.1. 	Reproduz-se a seguir a decisão ora atacada:  
VISTOS, relatados e discutidos estes autos da Tomada de Contas Especial instaurada pelo Conselho Federal de Enfermagem - Cofen, em função de dano ao erário decorrente do pagamento de cerca de R$ 3,75 milhões à Mondrian Editora e Comunicação Ltda. a título de aquisição de livros da Coleção Anjos de Branco sem a devida contraprestação por aquela firma. 
ACORDAM os Ministros do Tribunal de Contas da União, reunidos em sessão do Plenário, ante as razões expostas pelo Relator, em: 
9.1.	nos termos dos arts. 1º, inciso I, 16, inciso III, alínea c e 19, caput, da Lei n. 8.443/1992, julgar irregulares as contas dos Srs. Agildo Jorge Pereira de Azevedo, Antônio Marcos Freire Gomes, Carmem de Almeida da Silva, Eduardo Pereira de Carvalho, Elizano Santos de Assis, Ivanete Paiva Surrage, Joacir da Silva, Lígia Maria Melo Gurgel Abelleira, Luiz Afonso Rocha, Maria Auxiliadora da Cruz Lima, Maria da Graça Piva, Milva de Melo Cavalcante Oliveira, Mondrian Editora e Comunicação Ltda., Ney da Costa Silva, Osvaldo Luis Carvalho, Sérgio Luiz Soares de Oliveira e Sylvia Hinterholz.  
9.2.	condenar a Sra. Carmem de Almeida da Silva em solidariedade com a Sra. Lígia Maria Melo Gurgel Abelleira, com a empresa Mondrian Editora e Comunicação Ltda. e com os responsáveis indicados, ao pagamento das quantias originais, abaixo discriminadas, com a fixação do prazo de quinze dias, a contar da notificação, para que comprovem, perante o Tribunal (artigo 214, inciso III, alínea a, do Regimento Interno) , o recolhimento das dívidas aos cofres do Conselho Federal de Enfermagem, atualizadas monetariamente e acrescidas dos juros de mora, calculados a partir das datas indicadas, até a data do efetivo recolhimento, na forma prevista na legislação em vigor: 
        9.2.1. com os Srs. Antônio Marcos Freire Gomes e Osvaldo Luis Carvalho:  
	Data 
	Valor 

	17/4/2006 
	R$ 350.000,00 

        9.2.2. com os Srs. Eduardo Pereira de Carvalho e Luiz Afonso Rocha:   
	Data 
	Valor 

	18/4/2006 
	R$ 86.250,00 

        9.2.3. com as Sras. Maria da Graça Piva e Sylvia Hinterholz:  
	Data 
	Valor 

	19/4/2006 
	R$ 250.000,00 

        9.2.4. com os Srs. Sérgio Luiz Soares de Oliveira e Agildo Jorge Pereira de Azevedo:  
	Data 
	Valor 

	19/4/2006 
	R$ 350.000,00 

9.3.	condenar a Sra. Carmem de Almeida da Silva em solidariedade com a Sra. Lígia Maria Melo Gurgel Abelleira e com a empresa Mondrian Editora e Comunicação Ltda., ao pagamento das quantias originais, abaixo discriminadas, com a fixação do prazo de quinze dias, a contar da notificação, para que comprovem, perante o Tribunal (artigo 214, inciso III, alínea a, do Regimento Interno) , o recolhimento das dívidas aos cofres do Conselho Federal de Enfermagem, atualizadas monetariamente e acrescidas dos juros de mora, calculados a partir das datas indicadas, até a data do efetivo recolhimento, na forma prevista na legislação em vigor: 
	Data 
	Valor 

	12/4/2006 
	R$ 960.000,00 

	20/4/2006 
	R$ 251.020,00 

9.4.	condenar a Sra. Carmem de Almeida da Silva em solidariedade com a empresa Mondrian Editora e Comunicação Ltda. e com os responsáveis indicados, ao pagamento das quantias originais, abaixo discriminadas, com a fixação do prazo de quinze dias, a contar da notificação, para que comprovem, perante o Tribunal (artigo 214, inciso III, alínea a, do Regimento Interno) , o recolhimento das dívidas aos cofres do Conselho Federal de Enfermagem, atualizadas monetariamente e acrescidas dos juros de mora, calculados a partir das datas indicadas, até a data do efetivo recolhimento, na forma prevista na legislação em vigor: 
9.4.1. com os Srs. Elizano Santos de Assis, Maria Auxiliadora da Cruz Lima e Ivanete Paiva Surrage: 
	Data 
	Valor 

	21/2/2006 
	R$ 163.716,96 

9.4.2. com o Sr. Joacir da Silva:  
	Data 
	Valor 

	6/3/2006 
	R$ 240.000,00 

9.5. condenar o Sr. Ney da Costa Silva, em solidariedade com a Sra. Milva de Melo Cavalcante Oliveira e a empresa Mondrian Editora e Comunicação Ltda., ao pagamento da quantia original de R$ 767.000,00 (setecentos e sessenta e sete mil reais) , com a fixação do prazo de quinze dias, a contar da notificação, para que comprovem, perante o Tribunal (artigo 214, inciso III, alínea a do Regimento Interno) , o recolhimento da dívida aos cofres do Conselho Federal de Enfermagem, atualizada monetariamente e acrescida dos juros de mora, calculados a partir de 11/5/2006, até a data do efetivo recolhimento, na forma prevista na legislação em vigor; 
9.6. aplicar aos responsáveis abaixo a multa prevista nos artigos 19, caput, e 57 da Lei n. 8.443/1992, nos valores a seguir indicados, fixando-lhes o prazo de 15 (quinze) dias, a contar da notificação, para que comprovem, perante o Tribunal (artigo 214, inciso III, alínea a, do Regimento Interno) , o recolhimento da dívida ao Tesouro Nacional, atualizada monetariamente desde a data do presente Acórdão até a do efetivo recolhimento, se for paga após o vencimento, na forma da legislação em vigor:   
	Responsável 
	Valor  

	Mondrian Editora e Comunicação Ltda. 
	R$ 165.000,00 

	Carmem de Almeida da Silva 
	R$ 135.000,00 

	Lígia Maria Melo Gurgel Abelleira 
	R$ 100.000,00 

	Ney da Costa Silva 
	R$ 35.000,00 

	Milva de Melo Cavalcante Oliveira 
	R$ 35.000,00 

	Sérgio Luiz Soares de Oliveira 
	R$ 20.000,00 

	Agildo Jorge Pereira de Azevedo 
	R$ 20.000,00 

	Antônio Marcos Freire Gomes 
	R$ 15.000,00 

	Osvaldo Luis Carvalho 
	R$ 15.000,00 

	Maria da Graça Piva 
	R$ 13.000,00 

	Sylvia Hinterholz 
	R$ 13.000,00 

	Joacir da Silva 
	R$ 13.000,00 

	Elizano Santos de Assis 
	R$ 8.000,00 

	Maria Auxiliadora da Cruz Lima 
	R$ 8.000,00 

	Ivanete Paiva Surrage 
	R$ 8.000,00 

	Eduardo Pereira de Carvalho 
	R$ 5.000,00 

	Luiz Afonso Rocha 
	R$ 5.000,00 

9.7. autorizar, desde logo, a cobrança judicial das dívidas nos termos do art. 28, inciso II, da Lei n. 8.443/1992, caso não atendidas as notificações;  
9.8. com fulcro no art. 60 da Lei n. 8.443/1992 c/c art. 270 do Regimento Interno/TCU, declarar a Sra. Carmem de Almeida da Silva inabilitada para o exercício de cargo em comissão ou função de confiança no âmbito da Administração Pública Federal pelo período de 7 (sete) anos;   
9.9. enviar cópia desta deliberação, bem como do Relatório e do Voto que a fundamentam, à Procuradoria da República no Distrito Federal, nos termos do § 7° do art. 209 do Regimento Interno do TCU, ao Conselho Federal de Enfermagem, e aos Conselhos Regionais de Enfermagem do Amazonas, Pará, Distrito Federal, Rio de Janeiro e Rio Grande do Sul, para conhecimento. 
'HISTÓRICO 2. 	Trata-se de Tomada de Contas Especial instaurada pelo Conselho Federal de Enfermagem -Cofen, em decorrência de dano ao Erário correspondente ao pagamento de cerca de R$ 3,75 milhões à Mondrian Editora e Comunicação Ltda. a título de aquisição de livros da Coleção Anjos de Branco, que seriam distribuídos no Congresso Brasileiro de Conselhos de Enfermagem- CBCEnf sem a devida contraprestação por aquela firma. 
2.1. 	A Comissão de Tomada de Contas Especial apurou que os desembolsos foram efetuados mediante a transferência de numerário, pelo Cofen, aos diversos Conselhos Regionais de Enfermagem - Coren, a título de empréstimo, para que aquelas entidades pudessem, então, repassar a verba à Mondrian Editora e Comunicação Ltda., bem como pelo repasse direto de verbas à multicitada empresa, sem a cobertura contratual.  
2.2.	 Após o regular desenvolvimento do processo foi proferido o acórdão contra o qual se insurgem os recorrentes. 
2.3.	 Houve a oposição de embargos de declaração cujo julgamento resultou no Acórdão 1991/2014-TCU-Plenário que conheceu do recurso, porém o rejeitou (peça 227) .  
EXAME DE ADMISSIBILIDADE 3.  Reiteram-se os exames preliminares de admissibilidade (peças 268-272 e 340) , ratificados às peças 275 e 356 pelo Exmo. Ministro Relator Aroldo Cedraz, que concluiu pelo conhecimento dos recursos de reconsideração interpostos por Antônio Marcos Freire Gomes, Ivanete Paiva Surrage, Maria Auxiliadora da Cruz Lima, Milva de Melo Cavalcante Oliveira e Elizano Santos de Assis contra o Acórdão 1404/2014-TCU-Plenário, suspendendo os efeitos dos itens 9.1, 9.2.1, 9.4.1, 9.5, 9.6 e 9.7, eis que preenchidos os requisitos processuais aplicáveis à espécie. 
EXAME TÉCNICO Delimitação 4.  Constitui objeto dos recursos verificar: 
a)	se houve cerceamento de defesa; 
b)	se o dano ao Erário pode ser afastado tendo como base em processo que discutiu situação supostamente análoga à presente; 
c)	se houve irrazoabilidade da decisão do TCU; 
d)	se ausência de dolo e erro grosseiro afastam a irregularidade; 
e)	se a ausência de locupletamento, boa-fé e adoção de medidas a posteriori afastam a irregularidade; 
f)	se a responsabilidade pelo dano ao Erário deve ser imputada apenas ao Cofen e à empresa; 
g)	se não havia ingerência sobre o contrato e os responsáveis agregam justificativas legais para respaldar os pagamentos; 
h)	se o juízo estabelecido pela Comissão de Tomada de Contas Especial vincula o TCU; 
i)	se houve estrito cumprimento do dever legal e saída da função antes da data da assinatura do cheque; e 
j)	se ocorreu bis in idem e litispendência. 
Suposto cerceamento de defesa 5. 	O Sr. Antônio Marcos Freire Gomes diz que não foi observado o princípio da dignidade da pessoa humana, pois, no processamento e julgamento da presente tomada de contas, não lhe foram garantidos a ampla defesa e o contraditório. Argumenta que não foi notificado a realizar diligência e apresentar alegações finais, conforme preceitua a Lei 9.874/1999 e que a Resolução do TCU 36/1995 é omissa quanto ao tema. Defende que deve ser aplicada subsidiariamente a Lei 9.874/1999. Dessa forma, considera que a deliberação combatida padece de nulidade.  
Análise 5.1. Os argumentos não devem ser aceitos.  
5.2. O processo no âmbito do TCU segue o rito previsto nos normativos internos. O Título V, do Regimento Interno do TCU trata do processo em geral. Não há que se falar em aplicação da Lei 9.874/1999 quando os normativos internos desta Corte de Contas trazem disposição sobre a matéria.  
5.3. Verifica-se que a realização de diligências é facultada ao relator com vistas a sanear o processo, consoante art. 157, § 1º, não havendo que se falar em nulidade na hipótese de sua não realização.  
5.4. O fato é que não há previsão de notificação do responsável para realizar diligência e apresentar alegações finais. 
5.5. No presente processo, foram devidamente observados os princípios da ampla defesa e do contraditório. O responsável foi devidamente citado (peça 26) , apresentou alegações de defesa (peça 59) , bem como utiliza-se nesta oportunidade da faculdade de interpor recurso. 
Se o dano ao Erário pode ser afastado tendo como base em processo que discutiu situação supostamente análoga a presente.  
6. O Sr. Antônio Marcos Freire Gomes alega que em processo que analisou situação análoga, o TCU determinou que promovessem medidas com vistas a entrega dos livros ou ressarcimento dos valores e tal juízo deve ser aplicado no presente caso. 
Análise 6.1. O recorrente se refere ao Acórdão 1847/2009-TCU-Segunda Câmara proferido no âmbito do TC Processo 020.610/2008-2 (peça 277, p. 16) .  
6.2. Nesse processo, dentre as irregularidades observadas, houve o pagamento à Editora Mondrian, no valor de R$ 345.000,00, referente à compra de livros destinados ao IX CBCENF, sem comprovação de recebimento desse material. De fato, propôs-se ao gestor a adoção de medidas junto à Editora Mondrian, com vistas a obter a entrega dos Kits faltantes ou o ressarcimento do valor correspondente (subitem 1.5.1.4 do Acórdão 1847/2009-TCU-Segunda Câmara) . 
6.3. Por outro lado, entende-se que tal solução não deve ser adotada no presente processo.  
6.4. Primeiramente porque já houve o transcurso de um longo lapso temporal da data de ocorrência da irregularidade, que se operou no exercício de 2006.  
6.5. Além disso, os livros seriam adquiridos com a finalidade de serem distribuídos no IX Congresso Brasileiro de Conselhos de Enfermagem, finalidade essa que não pode mais ser alcançada.  
6.6. Por fim, verifica-se que o próprio responsável alega ter adotado medidas com vistas ao ressarcimento junto à empresa. Porém, não há a comprovação no presente recurso de que tais medidas obtiveram êxito, não estando evidenciada a entrega dos livros.  
6.7. Dessa forma, entende-se que a determinação exarada no Acórdão 1847/2009-TCU-Segunda Câmara, em razão das peculiaridades do presente processo, não deve ser adotada.  
Irrazoabilidade da decisão do TCU  7. O Sr. Antônio Marcos Freire Gomes diz que os atos considerados imprudentes e negligentes do recorrente, foram pautados pela mesma orientação do Cofen que geraram a realização da despesa de R$ 2.200.000,00 que a unidade técnica considerou não ter causado dano ao Erário.  
Análise 7.1. 	A afirmação do recorrente não procede.  
7.2. A exclusão da despesa, no valor de R$ 2.200.000,00 se deu em razão de o TCU entender que não havia comprovação da existência de dano, uma vez que não se apurou se, do que foi adquirido, algo não foi entregue. Verificou-se que nos referidos processos econômicos financeiros (PEFs) havia nota fiscal acostada e atestada, indicando o recebimento dos produtos. Dessa forma, concluiu-se que não deveria ser imputado esse valor aos responsáveis.  
7.3. Diferente foi a situação do débito glosado ao recorrente. Em relação a esse, não foram  encontradas evidências documentais do recebimento dos livros, nem da distribuição aos associados presentes no IX CBCEN, conforme explicitado em instrução da unidade técnica deste Tribunal (peça 8, p. 7) : 
Em relação ao Coren-PA, o Relatório dos Auditores Independentes, mencionado do Relatório Conclusivo da Comissão de TCE, expôs o que se segue: ausência de documentação para dar suporte à transferência bancária efetuada pelo Cofen na conta corrente do Coren-PA no valor de R$ 350.000,00, para compra de livros da coleção Anjos de Branco; inexistência da dotação orçamentária suficiente para dar suporte à compra de livros da coleção Anjos de Branco no montante de R$  350.000,00; falta de evidências documentais do recebimento e distribuição dos 4.100 kits de livros da coleção Anjos de Branco aos associados presentes no CBCENF 
7.4. 	Assim, não há que se falar, portanto, em irrazoabilidade da decisão do TCU.  
Inexistência de dolo e erro grosseiro 8.	A Sras. Maria Auxiliadora da Cruz Lima, Ivanete Paiva Surrage e Milva de Melo Cavalcante Oliveira alegam que não houve dolo ou erro grosseiro. Destacam que o dolo é elemento necessário para a ocorrência dos crimes previstos na Lei de Licitações e na Lei de Improbidade Administrativa.  
8.1.	Defendem que nem todo o ato imoral é ato de improbidade administrativa se inexiste prejuízo ao erário e dolo.   
8.2.	Dessa forma, invocam o princípio do in dubio pro reo e da presunção da inocência, pois não há dolo ou culpa na conduta das gestoras. 
8.3.	A Sra. Milva de Melo Cavalcante Oliveira ainda pleiteia à peça 412 que seja agregada em sua defesa decisão do TCU consubstanciada no Acórdão 112/2015-TCU-Plenário que, em caso semelhante, teria afastado a sua responsabilidade. 
Análise 8.4. 	Os argumentos não devem ser aceitos.  
8.5. Primeiramente, deve-se destacar que a ação de improbidade administrativa é de natureza cível e não vincula o juízo de valor na seara administrativa.  
8.6. Já a responsabilidade perante os tribunais de contas é de natureza subjetiva, se origina de conduta comissiva ou omissiva do agente, dolosa ou culposa, cujo resultado seja a violação dos deveres impostos pelo regime de direito público aplicável àqueles que administram recursos do Estado ou ainda aos que, sem deter essa condição, causarem prejuízo aos cofres públicos. Assim, o dolo e o erro grosseiro não são elementos necessários à responsabilização.  
8.7. No presente caso, ficou evidenciado que as recorrentes participaram da cadeia causal que gerou o dano.  
8.8. É cabal a demonstração de que o Cofen repassou valores aos Conselhos Regionais de Enfermagem para que fossem utilizados unicamente na aquisição, por compra, de livros da Mondrian. Os responsáveis não negam a ocorrência.  
8.9. O fato imputado às Sras Maria Auxiliadora e Ivanete se referiu à realização de pagamento à empresa Mondrian por mercadorias não entregues ao Coren-AM, por meio do cheque 246009, em 21/2/2006. Ambas assinam o mencionado cheque (peça 2, p. 10) . Respondem pelo débito de R$ 163.716,96 (valor histórico) em solidariedade com Carmem de Almeida da Silva e Elizano Santos de Assis e com a Mondrian (peças 12 e 13) .  
8.10. A Sra. Milva foi responsabilizada pela assinatura do cheque 856952, no valor de R$ 767.000,00 (peça 2, p. 53) , o que permitiu a realização de pagamento à empresa Mondrian Editora e Comunicação Ltda., mesmo ausente documentação idônea e apta a comprovar a efetiva entrega dos livros da Coleção Anjos de Branco, pelos quais a empresa foi remunerada (peça 107) .  
8.11. Compulsando o julgado mencionado pela responsável (Acórdão 112/2015-TCU-Plenário) , se observa que, de fato, houve a exclusão da responsabilidade da tesoureira. O decisum foi proferido no âmbito de tomada de contas especial instaurada pelo Conselho Federal de Enfermagem - Cofen, em razão de supostos prejuízos aos cofres da autarquia decorrentes da contratação da empresa Mixware Representações Ltda. por inexigibilidade de licitação, em 6/12/2004, para fornecimento de cédulas de identidade e carteiras profissionais, pelo prazo de doze meses, prorrogáveis por mais quatro períodos idênticos.  
8.12. O Ministro-Relator entendeu que a conduta atribuída aos tesoureiros, dentre eles a Sra. Milva, foi unicamente a de assinar os cheques. Acrescentou que não seria possível concluir que coubesse ao tesoureiro outra atribuição em relação à despesa além de assinar os cheques, não havendo indícios de benefício, dolo ou má-fé. Por fim, asseverou que tais agentes não possuíam responsabilidade de conferir todo o processo licitatório para verificar a regularidade da aquisição e, ainda mais, a adequação do preço pago aos valores de mercado.  
8.13. 	Com as vênias de estilo, discorda-se do entendimento precedente.  
8.14. Entende-se que a tesoureira deveria zelar pela regularidade dos gastos e sua função não se resume à mera chancela de pagamentos e gastos determinados pelo presidente ou vice-presidente, podendo e devendo se insurgir contra qualquer determinação do presidente, vice-presidente ou qualquer outra pessoa que procure efetuar gastos ilegítimos ou ilegais. 
8.15. A culpa das responsáveis ficou evidenciada, pois efetuaram pagamentos sem a existência de contrato ou procedimento licitatório, além de terem realizado pagamento antecipado por mercadorias (afronta ao art. 38 do Decreto 93.872/1986 e a entendimento fixado pelo TCU) , e tais mercadorias não foram entregues.  
8.16. Enquanto ordenadores de despesas, na forma definida pelos art. 74, § 2º, e 80, § 1º, do Decreto-Lei 200/1967, sobre as gestoras recaem os deveres e responsabilidades de zelar pela boa aplicação dos recursos públicos. 
8.17. Assim, diante da comprovada materialidade e responsabilidade das recorrentes, não há como serem invocados os princípios do in dubio pro reo e da presunção da inocência. 
Ausência de locupletamento, boa-fé e adoção de medidas a posteriori 9. As Sras. Maria Auxiliadora da Cruz Lima e Ivanete Paiva Surrage alegam que não se locupletaram e não manipularam os lançamentos bancários do recebimento do numerário.  
9.1. Acrescentam que, quando tiveram conhecimento da fraude, denunciaram às autoridades competentes, conforme documentos já agregados e efetuaram a cobrança dos livros judicialmente, por meio de edital publicado no dia 22.3.2001 no Jornal do Brasil do Rio de Janeiro.  
9.2. A Sra. Milva de Melo Cavalcante Oliveira diz que quando tomou conhecimento das irregularidades houve boa-fé, pois rescindiu o contrato com a empresa. 
9.3. Na mesma linha, o Sr. Antonio Marcos Freire Gomes afirma que tão logo detectou o descumprimento do contrato, adotou medidas com vistas ao ressarcimento junto à empresa. 
Análise 9.4. Em primeiro lugar, deve-se asseverar que não há a necessidade de locupletamento para que exista o dever de indenizar. A irregularidade e a culpa dos recorrentes foram evidenciadas, tendo participado da cadeia causal que gerou o dano. 
9.5. A ausência de manipulação dos lançamentos bancários também não afasta a responsabilidade das recorrentes, tampouco evidencia boa-fé. Se tivesse ocorrido tal manipulação, teria sido verificada mais uma irregularidade no presente processo relativa à fraude nos lançamentos bancários.  
9.6. Salienta-se que a rescisão do contrato e a cobrança judicial adotadas a posteriori também não descaracterizam a irregularidade ou afastam a responsabilização da recorrente.  
9.7. Verifica-se que o Coren-AM ajuizou a ação penal 2008.51.01.804655-9 junto à Justiça Federal do RJ, porém não há evidências de que houve a efetiva entrega dos livros.   
9.8. Dos 18.900 livros adquiridos, afirmou a ex-presidente do Coren-AM que apenas recebeu 3.000 (peça 2, p. 163) . No presente recurso, não há notícia ou comprovação do recebimento de mais exemplares. 
Suposta responsabilidade exclusiva do Cofen e da empresa 10. A sra. Maria Auxiliadora da Cruz Lima tenta eximir-se da responsabilidade pelo pagamento sem o recebimento da mercadoria atribuindo-a ao Cofen, pois a entidade foi a responsável pela contratação e a manipulou para induzir a erro. Além disso, destaca que o débito deve ser imputado apenas à empresa. 
10.1.  O Sr. Antônio Marcos Freire Gomes diz que os recursos eram do Cofen e que este orientava qualquer regional quanto à legalidade da contratação, não se podendo exigir do gestor uma cautela além da mediana. Alega que foi enganado pelos gestores do Cofen.  Ademais, destaca que quem quebrou o princípio da boa-fé foi a contratada e não a contratante, não podendo ser responsabilizado. Defende que está presente a excludente de ilicitude correspondente ao fato de terceiro, tendo-se em vista que o Presidente do Cofen levou o recorrente a agir pensando estar dentro da legalidade.   
10.2.	A sra. Milva de Melo Cavalcante Oliveira diz que a empresa declarou inexistir conluio. 
Análise 10.3. 	Primeiramente, deve-se asseverar que nos presentes autos houve também a responsabilização do Cofen e da empresa Mondrian, que foi a destinatária dos recursos.  
10.4. Porém, não há como eximir a responsabilidade das regionais. Isso porque a informação que se extrai dos autos não é de que houve manipulação para induzir a erro por parte do Cofen, mas sim que havia conluio com as regionais para a perpetração das irregularidades. A instrução de peça 8, p. 4 traz evidências da verificação: 
25.Afiguram-se, ainda, irregularidades atinentes ao engendramento de mecanismo para repasse de recursos à empresa Mondrian por intermédio dos Regionais do Amazonas, Pará, Distrito Federal, Rio de Janeiro e Rio Grande do Sul. 
26.A combinação foi devidamente circunstanciada nos autos, tanto pela Comissão de Sindicância, quanto pela de TCE. Por meio de análise de processos de pagamentos e de oitivas dos envolvidos, documentados nos autos, pôde-se constatar que, além de efetuar pagamentos diretamente à Mondrian pela suposta aquisição de livros, o Cofen repassava recursos para as mencionadas regionais, para que as mesmas realizassem aquisições junto à editora.  
27. Conforme descreve a ex-presidenta do Coren-AM, o acerto era orquestrado pelo exPresidente do Cofen, Gilberto Linhares, que estava preso na ocasião, e pela Presidenta do Cofen à época, a Sra. Carmem de Almeida da Silva. Os presidentes dos referidos Corens eram orientados a enviar ofício ao Cofen, solicitando auxílio financeiro, que, de pronto, era concedido, sendo destinado à Mondrian, pelo fornecimento de livros, que, supostamente, seriam destinados à distribuição aos participantes do IX CBCENF. 
10.5. Não se pode, portanto, acatar o argumento de que a responsabilidade deve recair apenas no Cofen e na empresa, tendo-se em vista que os conselhos regionais contribuíram de forma direta para a perpetração das irregularidades.  
10.6. Dessa forma, não se está diante da excludente de ilicitude 'fato de terceiro' na qual, pessoa diversa da vítima e do aparente causador do dano, é que efetivamente foi o responsável pela conduta danosa, visto que os gestores do Coren contribuíram para o resultado danoso.  
Ausência de ingerência sobre o contrato e de justificativas legais para respaldar os pagamentos.  
11.	A Sra. Milva de Melo Cavalcante Oliveira diz que não fazia parte da comissão de licitação que contratou a referida empresa e nem assinou o respectivo contrato. Esclarece que se tratava de contrato prorrogado pela quarta vez, não tendo a recorrente ingerência sobre os preços da empresa. 
11.1.	Como justificativa para o pagamento destaca que a dispensa de licitação se respaldou em parecer jurídico fundamentado e a nota fiscal emitida não foi declarada nula. Salienta também que quanto a inobservância em relação a formalidade da exigibilidade de licitação diz que somente seria punível quando houver intenção de causar dano. 
11.2.	Diz que não houve favorecimento da empresa, pois há carta de exclusividade, o que descaracteriza o superfaturamento e que houve prestação dos serviços.  
11.3.	O Sr. Antônio Marcos Freire Gomes diz que adotou todas as cautelas para a realização da despesa tendo consultado o órgão máximo do Sistema Cofen/Conselhos Regionais de Enfermagem que entendeu que não havia qualquer impedimento para aquisição de livros, inclusive tendo com respaldo em parecer jurídico. Além disso, destaca que não atestou nota de entrega do recebimento do material, pois não poderia ser aposto qualquer atesto, visto que os livros seriam entregues no congresso.  
11.4.	Diz que era gestor do Coren e não do Cofen e cabia ao Coren apenas receber os livros. Acrescenta que não esteve presente no evento de entrega dos livros e que não podia acompanhar a liquidação de tal despesa em decorrência da morte de seu filho em 20/6/2006, três meses antes do evento. Tal circunstância subjetiva afasta sua responsabilidade. Agrega aos autos documentação a fim de comprovar que deixou de exercer suas atividades no Coren/PA da data da morte de seu filho até outubro de 2006 (peça 424) . 
11.5.	Defende que, de acordo com o princípio da segregação das funções, a atividade do pagamento não é atribuível ao presidente da entidade.  
Análise 11.6. Primeiramente, deve-se destacar que conforme ressaltado no relatório da decisão combatida não havia contrato celebrado com a Mondrian Editora e Comunicação Ltda. para respaldar a aquisição dos livros. O que existia era meramente um termo aditivo a um contrato de publicidade firmado com o Cofen cujo objeto era distinto do fornecimento de livros (peça 159, p. 3) . 
11.7. Em relação ao parecer jurídico que teria fundamentada a aquisição, ressalta-se que esse foi manifestamente ilegal e afrontou os ditames da Lei 8.666/1993. Não havia processo formalizado a respaldar a inexigibilidade de licitação acompanhado do devido instrumento contratual. Tal fato não pode ser considerado apenas falha de natureza formal, pois houve pagamento sem a efetiva contraprestação não sendo o objeto da presente TCE a discussão sobre um suposto favorecimento da empresa ou superfaturamento.  
11.8. O que se verificou é que a empresa se locupletou dos recursos e não entregou os livros que haviam sido comprados. Não houve, portanto, prestação dos serviços e no presente recurso não são apresentadas evidencias para comprovar o contrário. 
11.9. O Sr. Antônio Marcos foi citado e responsabilizado pelo pagamento à empresa Mondrian por mercadorias não entregues ao Coren-PA, por meio da assinatura do cheque 852844, no valor histórico de R$ 350.000,00, em solidariedade com Srs. Osvaldo Luis Carvalho, Carmem de Almeida da Silva, Lígia Maria Melo Gurgel Abelleira e com a empresa Mondrian (peça 22) . 
11.10. Não há como ser acatado o argumento de que agiu de forma diligente, pois efetuou pagamento que não havia processo formalizado a respaldar a inexigibilidade de licitação e desacompanhado do devido instrumento contratual.  
11.11. Também não há como ser afastada a sua responsabilidade com base no princípio da segregação das funções, que não atribuiria a responsabilidade pelo pagamento ao presidente, tendo-se em vista que participou ativamente do processo de pagamento ao apor sua assinatura no cheque, tendo avocado para si a responsabilidade pelos seus atos.  
11.12. Sobre o argumento de que não esteve presente ao evento no qual ocorreria a entrega dos livros porque não possuía condições psicológicas para participar em razão do falecimento de seu filho devem ser feitas algumas considerações.  
11.13. A documentação agregada aos autos se referiu ao atestado de óbito, bem como declarações de terceiros no sentido de que o recorrente 'deixou de exercer algumas atividades à frente da gestão do Conselho Regional de Enfermagem do Pará até o mês de outubro de 2006.' Entende-se, conforme relatado nos parágrafos acima, que o responsável já tinha adotado conduta reprovável ao efetuar pagamento que não havia processo formalizado a respaldar a inexigibilidade de licitação e desacompanhado do devido instrumento contratual, sendo que a empresa, cuja contratação, além de infringir o regramento jurídico, ocasionou dano ao Erário em decorrência da não efetivação da contraprestação.  
11.14. Há que se ressalvar ainda que se o recorrente não detinha condições psicológicas para estar à frente da gestão da entidade, deveria ter sido licenciado por motivo de saúde, o que não há prova nos autos.  
11.15. Além disso, foi verificado um esquema de fraude no qual, considerou-se que o atesto nas notas fiscais não se prestava a evidenciar a efetiva entrega dos livros da Coleção Anjos de Branco. Inclusive foi essa a razão de ter sido incluído o cheque assinado pela responsável no débito (peça 103) . No relatório que fundamenta a deliberação combatida constam as seguintes ponderações sobre a situação peculiar verificada no presente processo (peça 159, p. 12) : 
11.	Decerto, em uma situação de normalidade, na qual não são apontados indícios e/provas de irregularidades graves, a existência de notas fiscais com atesto de recebimento é um elemento de prova da regularidade da despesa havida.  
12.	Todavia, quando se está a analisar a situação de uma despesa que sequer possui respaldo contratual, efetuada a determinada empresa que, sabidamente, lesou a Administração pela falta de contraprestação do serviço para o qual fora remunerada, a só existência de notas fiscais com atesto de recebimento é insuficiente para comprovar - como o caso ora versado - a efetiva entrega dos livros da Coleção Anjos de Branco. 
11.16. Dessa forma, os argumentos apresentados não têm o condão de afastar a irregularidade.  
Alegada vinculação do juízo estabelecido pela Comissão de Tomada de Contas Especial ao TCU 12. A Sra. Milva de Melo Cavalcante Oliveira alega que TCE não a responsabilizou e requer, portanto, o afastamento de sua responsabilidade. 
Análise 12.1. Primeiramente, destaca-se que as manifestações do controle interno não vinculam o TCU. De acordo com suas atribuições constitucionais, este Tribunal não está obrigado a seguir eventual entendimento de outros órgãos da Administração Pública, permitindo concluir de forma diferente, porém, fundamentada. Como manifestado no Acórdão 2105/2009-TCU-Primeira Câmara, 'O TCU possui atribuição constitucional para realizar de forma autônoma e independente a apreciação da regularidade das contas dos gestores de bens e direitos da União'. 
12.2. Além disso, verifica-se que não é verídica a informação da recorrente de que o relatório da Comissão de Tomada de Contas Especial não a responsabilizou. A recorrente constou do rol de responsáveis, conforme se observa à peça 7, p. 204.  
Estrito cumprimento do dever legal e saída da função antes da data do cheque 13.	O Sr. Elizano Santos de Assis diz que não pode ser responsabilizado pelo cheque de 21.2.2006, pois requereu o afastamento do cargo de tesoureiro em 9.2.2006. Diz que o outro cheque atendeu ao ofício do Coren-AM, não cabendo ao ex-tesoureiro determinar como se deve utilizar o empréstimo solicitado.  
13.1. Defende não haver provas para a condenação do recorrente, assim o acórdão é nulo. Alternativamente, pleiteia a redução da pena.  
Análise 13.2. Assim como já foi ressaltado nesta instrução em relação à Sra. Milva, o Sr. Elizano, na função de tesoureiro, deveria zelar pela regularidade dos gastos e sua atribuição não se resume à mera chancela de pagamentos e gastos determinados pelo presidente ou vice-presidente. No presente caso, trataram-se de ordens manifestamente ilegais tendo em vista que não se justificaram por motivos idôneos.   
13.3. Ademais, verifica-se que não há qualquer descompasso entre a data de assinatura do cheque e a data de seu exercício na função de tesoureiro. O cheque 856444 foi assinado em 6/2/2006 (peça 6, p. 180 e peça 222, p. 6) e o gestor afirma que pediu seu afastamento da função em 9/2/2006.  
13.4. Sendo assim, ainda ocupava a função de tesoureiro à época de assinatura do cheque, descabendo considerar afirmação em contrário. 
Bis in idem e Litispendência 14. O Sr. Elizano Santos de Assis alega que a condenação do TCU tem a mesma causa de pedir da Ação de Ressarcimento interposta pelo Conselho Federal de Enfermagem em 21.02.2014.  
Análise 14.1. No ordenamento jurídico brasileiro vigora o princípio da independência das instâncias, em razão do qual podem ocorrer condenações simultâneas nas diferentes esferas jurídicas - cível, criminal e administrativa. Dessa forma, o fato de tramitarem processos em esferas distintas não viola o princípio que veda o bis in idem, como se constata pelo teor dos artigos 935 do Código Civil, 66 do Código de Processo Penal, 126 da Lei 8.112/90 e 12 da Lei 8.429/1992. 
14.2. Esta Corte de Contas possui entendimento pacífico no sentido de que a tramitação de ações em outras esferas, com vistas à apuração de condutas antijurídicas, não configura dupla apenação (Acórdão 40/2007-TCU-Plenário, 2.477/07-1ª Câmara e 1.234/08-2ª Câmara) . Nesse sentido é excerto do voto condutor do Acórdão 654/1996-TCU-Segunda Câmara, o qual afasta a possibilidade de bis in idem, ainda que haja ação de ressarcimento de dano, interposta em sede judicial, concomitante a decisão deste Tribunal: 
'O risco de um ressarcimento em duplicidade por parte do responsável está de todo afastado, em razão da orientação já sumulada nesta Corte no sentido de que os valores eventualmente já satisfeitos deverão ser considerados para efeito de abatimento na execução (Enunciado da Súmula-TCU nº 128) .' 
14.3. Ademais, também não há litispendência, pois esta apenas se verifica quando há reprodução de ação anteriormente ajuizada, ocorrendo a denominada tríplice identidade, isto é, mesmas partes, mesmo pedido e mesma causa de pedir. Nos processos perante o TCU não há que se falar em partes, nem mesmo há exercício de direito de ação em face do Estado-Juiz, razão pela qual impende concluir que a litispendência apenas pode ocorrer quando ambos os processos estão em curso perante o Poder Judiciário. 
CONCLUSÃO 15.	No presente processo, não se verificou a ocorrência do cerceamento de defesa. Aos responsáveis foram ofertadas todas as possibilidades de defesa previstas em lei.  
15.1.	Não houve irrazoabilidade da decisão do TCU e o dano ao Erário não deve ser afastado tendo como base em processo que discutiu situação supostamente análoga à presente, devido as peculiaridades da situação.  
15.2.	No presente processo os responsáveis não atuaram com o devido dever de cuidado, pois permitiram a realização de pagamento à empresa Mondrian Editora e Comunicação Ltda., sem o respaldo contratual e ausente documentação idônea e apta a comprovar a efetiva entrega dos livros da Coleção Anjos de Branco, pelos quais a empresa foi remunerada. Não há que se falar, portanto, em ocorrência de erro grosseiro e comprovada boa fé. 
15.3.	O fato de os gestores não terem se locupletado dos recursos e as medidas adotadas a posteriori não afastam o dever de ressarcir, pois contribuíram para o cometimento do dano ao Erário. 
15.4.	Diante do evidenciado nexo de causalidade entre a conduta dos responsáveis e das irregularidades, não há que se falar em responsabilidade apenas do Cofen e da empresa. Ademais, a informação que se extrai dos autos é de que havia conluio com as regionais para a perpetração das irregularidades. 
15.5.	O argumento de que não havia ingerência sobre o contrato não se confirmou porque sequer existiu contrato e os responsáveis não agregam justificativas legais para respaldar os pagamentos.  
15.6.	Também o suposto estrito cumprimento do dever legal não se confirmou pois a orientação do Cofen era manifestamente ilegítima.  
15.7.	O princípio da independência das instâncias e a própria natureza dos processos no âmbito do TCU afastam as alegações de bis in idem, litispendência e vinculação do juízo estabelecido pela Comissão de Tomada de Contas Especial ao TCU.  
INFORMAÇÕES ADICIONAIS 16.	O Sr. Antônio Marcos Gomes Freire informa novo endereço para notificação (peça 410 e 411) .  
16.1.	O responsável requer também ser intimado dos atos processuais, em especial a data do julgamento do recurso para fins de sustentação oral. 
16.2.	Quanto ao pleito, esclareça-se que a ausência da intimação pessoal da data em que será julgado o processo não ofende qualquer princípio constitucional ligado à defesa. 
16.3.	A publicação da pauta de julgamentos no Diário Oficial da União é suficiente para conferir publicidade ao ato processual e permitir a participação de todos na sessão de julgamento. Tal entendimento encontra amparo em deliberação do Plenário do Supremo Tribunal Federal, proferida em sede de Agravo Regimental em Mandado de Segurança (MS-AgR 26.732/DF, Relatora Ministra Carmen Lúcia) , conforme excerto a seguir transcrito: 
'EMENTA: MANDADO DE SEGURANÇA. TRIBUNAL DE CONTAS DA UNIÃO. JULGAMENTO DE RECURSO DE RECONSIDERAÇÃO. INTIMAÇÃO PESSOAL DA DATA DA SESSÃO. DESNECESSIDADE. 1. Não se faz necessária a notificação prévia e pessoal da data em que será realizada a sessão de julgamento de recurso de reconsideração pelo Tribunal de Contas da União. 
Ausência de ofensa aos princípios da ampla defesa e do devido processo legal quando a pauta de julgamentos é publicada no Diário Oficial da União. 2. O pedido de sustentação oral pode ser feito, conforme autoriza o art. 168 do Regimento Interno do Tribunal de Contas da União, até quatro horas antes da sessão. Para tanto, é necessário que os interessados no julgamento acompanhem o andamento do processo e as publicações feitas no Diário Oficial da União. 3. Agravo regimental ao qual se nega provimento.' (grifos acrescidos) 
16.4.	O Sr. Osvaldo Luiz Carvalho agrega aos autos expediente inominado no qual pleiteia, com fundamento no art. 282 do RI/TCU, que os argumentos expendidos no recurso de reconsideração pelo Sr. Antônio Marcos Gomes Freire sejam aproveitados em seu favor por se tratar de circunstância objetiva (peça 426) .  
16.5.	O responsável, na condição de tesoureiro, diz que, assim como o presidente, foram enganados pelos gestores do Cofen.  Ademais, acrescenta que não houve individualização da sua conduta. 
16.6.	Conforme se observou no decorrer desta instrução as evidências constantes dos autos demonstraram que os gestores efetuaram pagamentos em desconformidade com a lei e sem a efetiva contraprestação. 
16.7.	O Sr. Osvaldo Luiz Carvalho foi responsabilizado na condição de tesoureiro. Semelhante ao que foi defendido aqui em relação à sra. Milva, o tesoureiro deveria zelar pela regularidade dos gastos e sua função não se resume à mera chancela de pagamentos e gastos determinados pelo presidente ou vice-presidente, podendo e devendo se insurgir contra qualquer determinação do presidente, vice-presidente ou qualquer outra pessoa que procure efetuar gastos ilegítimos ou ilegais. A culpa do responsável ficou evidenciada, pois efetuou pagamentos sem a existência de contrato ou procedimento licitatório, além de terem realizado pagamento antecipado por mercadorias (afronta ao art. 38 do Decreto 93.872/86 e a entendimento fixado pelo TCU) , e tais mercadorias não foram entregues. 
16.8.	Dessa forma, os argumentos do Sr. Antônio Marcos Gomes Freire não aproveitam ao responsável, estando sua responsabilidade configurada. 
16.9.	O Conselho Regional de Enfermagem do Rio de Janeiro agrega expediente para relatar o conhecimento do Ofício 1206/2014, por meio do qual foi cientificado das conclusões do TCU relativas ao presente processo (Acórdão 1404/2014-TCU-Plenário) . Informa que pelo fato de não ter havido condenação do Coren/RJ não procedeu a distribuição de execução do mencionado título condenatório (peça 428) .  
16.10.	Da leitura do Acórdão 1404/2014 verifica-se que houve a condenação dos Srs. Sérgio Luiz Soares de Oliveira, ex-presidente do Coren-RJ, e o Sr. Agildo Jorge Pereira de Azevedo, extesoureiro do Coren-RJ pelo débito no valor de R$ 350.000,00, de 19/4/2006, referente à aquisição de livros não entregues pela Mondrian Editora e Comunicação Ltda. ao Coren-RJ. Tais responsáveis foram devidamente notificados do decisum conforme se verifica dos Ofícios 1191/2014 (peça 183) e 1192/2014 (peça 182) e respectivos avisos de recebimento às peças 194 e 219.  
PROPOSTA DE ENCAMINHAMENTO 17. Ante o exposto, submetem-se à consideração superior a presente análise dos recursos de reconsideração interpostos por Antônio Marcos Freire Gomes, Ivanete Paiva Surrage, Maria Auxiliadora da Cruz Lima, Milva de Melo Cavalcante Oliveira e Elizano Santos de Assis contra o Acórdão 1404/2014-TCU-Plenário, propondo-se, com fundamento nos artigos 32, inciso I, e 33, da Lei 8.443/1992, c/c o artigo 285 do RI/TCU: 
I	- conhecer dos recursos e, no mérito, negar-lhes provimento; 
II	- dar ciência da deliberação que vier a ser adotada aos recorrentes, aos demais interessados, à Procuradoria da República no Distrito Federal, nos termos do § 7° do art. 209 do Regimento Interno do TCU, ao Conselho Federal de Enfermagem, e aos Conselhos Regionais de Enfermagem do Amazonas, Pará, Distrito Federal, Rio de Janeiro e Rio Grande do Sul."
2.		O titular da Serur (peça 437) , divergindo parcialmente do encaminhamento proposto pela auditora daquela Unidade Técnica, manifestou-se, in verbis:
 "Este é um daqueles casos que não gostaríamos de despachar, isso porque a defesa de Antônio Marcos Freire Gomes alega e junta documentos acerca do falecimento de seu filho em 20 de junho de 2006, em decorrência de trágico acidente, cuja causa mortis está descrita na certidão de óbito que fez anexar. Óbito que interferiu em suas tarefas à frente do Coren/PA, de modo a excluir sua responsabilidade ao não se fazer presente ao evento onde seriam entregues os livros (setembro de 2006) , ocorrido apenas três meses depois. 
2. Temos aqui casos de natureza específica, tendo características próprias aqueles decorrentes de aquisição de livros por Conselhos Regionais.  Assim sendo, além de concordar com a solução para os demais recorrentes, dissinto apenas em relação ao Sr. Antônio Marcos Freire Gomes, porquanto carrega ele a questão mais subjetiva de todas: a morte por acidente de um filho de 7 anos e as consequências na averiguação de sua culpa. 
3.	Digo não apreciar tais questões, porquanto minha formação em direito e filosofia me colocou como método de compreensão o de entrar na realidade do outro, não apenas como observador privilegiado, mas como participante (Habermas) . Essa mesma formação, quando do doutorado, fez-me compreender que a culpabilidade não é mais um fenômeno abstrato, sendo cada vez mais científica e objetiva em função das denominadas neurociências, e por isso mesmo mais 'humana'. Essa a razão para solicitar uma diligência complementar, enquanto me debruçava na questão. 
4.	Antecipei, ainda naquela manifestação saneadora, minha inconformidade com a postura do observador privilegiado, puramente racional e nem por isso imparcial, daquele que, diante da tragédia alheia, faz como Hobbes pregava em seu Leviatã: a razão produz definições exatas e força conclusões irrefutáveis. Isso hoje não é verdade sequer para o observador (que vê o mundo com seus próprios olhos) , quanto mais para aquele que 'vive a morte'. Eis minha singela manifestação pretérita: 
2.	Parece-me simplista exigir uma licença formal para quem, até por motivos psíquicos, possa utilizar de algumas atividades para minorar os efeitos do luto. O efeito do luto, decorrente de morte trágica de um filho, será objeto de nossa abordagem em momento futuro. Por enquanto, basta dizer que, apenas por imaginar (e não vivenciar) tal tragédia, podemos crer ser causa suficiente para, ao menos, reduzir a capacidade intelectiva, com reflexos na cautela administrativa exigível de um homem médio. 
3.	De outra, os atos praticados anteriormente, tal como o pagamento antecipado, não são causas suficientes para o evento danoso. Podem contribuir, mas a perda de capacidade de impedir o dano em decorrência de um evento trágico tem o potencial para operar como causa interruptiva do nexo causal. 
5.	Inicio com a segunda questão: o pagamento antecipado não é causa do evento danoso. 
5.1. 	Com isso volto ao primeiro ato, composto das seguintes cenas: 
1 - Em 17/04/2006, o Conselho Federal de Enfermagem repassa R$ 350 mil sob a forma de doação, vinculando-a a aquisição dos Kits de Livros (cheque anexo às alegações de defesa) . 
2 - Em 18/04/2006, a editora Mondrian emite a NF 1867 (anexa às alegações de defesa) com 4.100 kits de livros, com desconto próximo a 50% referente ao pronto pagamento (conforme consta dos autos) . Note-se que não há atesto de recebimento do material, bem como a nota especificava 'para serem entregues no IX CBCENF'. 
3 - Em 05/05/2006, o Coren/PA efetua o pagamento à editora (também anexo às alegações de defesa) . 
4 - Em 20/06/2006, falece o filho único de 7 anos do Sr. Antônio Gomes, após trágico acidente. 
5.2.	Note-se, e isso é muito importante, que o Presidente do Coren/PA não tentou dissimular a entrega dos kits. Ao contrário dos demais presidentes dos regionais (a exemplo das NF constantes da peça 2, fls. 12 e 31) , não firmou ateste do recebimento dos livros na nota fiscal (como confirmado no Relatório da Comissão de TCE, peça 5; fl. 62) . Transparecia evidente que a entrega se daria no Congresso e a cargo da empresa. É por isso que a condenação do Sr. Antônio Gomes é uma contradição em seus próprios termos, porquanto, além de ser a causa determinante da censura posta no item 16 do Voto do Relator (embora o erro seja atribuível a uma declaração equivocada da defesa, mas não confirmada pelos documentos que a acompanhavam e agora retratada no Recurso de Reconsideração) , no Sumário do inteiro teor do Acórdão 1404/2014-TCU-Plenário vem a síntese da tese condenatória, a firmar que 'o gestor que, a seu talante, decide atestar o recebimento de produto em Notas Fiscais sem que estes tenham sido, efetivamente entregues, incorre em ato de gestão ilegal e deve ser responsabilizado pelo dano ao erário decorrente de tal prática'. Ocorre que Antônio Gomes não atestou a nota fiscal.  (Vide peça 59; fl. 29) 
5.3.	É de se perguntar: o pagamento antecipado é causa do evento danoso? Certamente que não. Até porque a própria Lei de Licitações estabelece que a Administração Pública deve 'submeter-se às condições de aquisição e pagamento semelhantes às do setor privado' (art. 15, inc. III) e prevê descontos (aqui efetivamente dado) para antecipações de pagamentos (art. 40, inc. XIV, alínea 'd') . Para a entrega de 18 mil livros é possível supor que eles entrariam em produção, estocagem, ficando diferida a entrega. Nesse sentido, a prestação do serviço se dá por etapas e admite-se o pagamento conforme o avanço do cronograma, sendo a derradeira a de menor valor e a ser quitada quando da entrega. É fato que o art. 38 do Decreto 93.872/1986 prevê a possibilidade de pagamento antecipado mediante as indispensáveis cautelas ou garantias. De fato, não observamos cautelas, a não ser um histórico de serviços indutor de confiança, entretanto, a inexistência de tais cuidados não leva ao débito, mas à infração autônoma da ordem legal.  
5.4.	Como visto, em 20/06/2006 falece o filho de apenas 7 anos de Antônio Gomes. É de se pensar que haveria tempo para cautelas por parte do Cofen/PA, tal como visitar a editora em data próxima ao evento para acompanhar a produção e estocagem de seus kits, uma vez que o Congresso só ocorreria entre 24 a 28/09/2006. Entretanto, o cenário muda tragicamente apenas um mês e meio após o pagamento à editora. 
5.5.	A cena é interrompida pelo trágico, em uma história que se compõe de várias circunstâncias, as denominadas causalidades e contra-causalidades múltiplas. Como nosso ordenamento não adota a teoria da equivalência das condições, dada sua objetivação da culpa e a cadeia infinita da série causal, podemos afirmar que tanto na teoria da causa mais próxima (Francis Bacon) , como na teoria da causa eficiente (a ação que mais contribui para o resultado) ou na teoria da causalidade adequada (diante de concausas, qual delas poderia ser considerada apta a gerar o resultado?) o pagamento antecipado não preenche os requisitos para causar o dano.  
5.6.	E o que temos no caso concreto? Dois eventos distintos: pagamento antecipado e ausência de recebimento formal dos livros. Decerto, pagar antecipado de modo a receber descontos não é causa próxima, adequada ou eficiente para o resultado dano. A experiência o revela, sendo praxe na economia tal solução. Repise-se, uma coisa é ser apta a gerar dano, outra completamente diferente é descumprir regras de pagamento (o mesmo raciocínio jurídico no sentido de que aquele que produz armas clandestinamente não é coautor de homicídio praticado por quem a utilizou, mas responde por ilícito autônomo) . Como vimos, há provas de entrega dos kits, mas não houve controles formais para saber quantos foram entregues  (vide fotos fls. 108/256 do Vol. I do PAD 023/07) . Então, a causa central foi a inexistência de controles formais de entrega para provar o quê e quanto foi entregue. O que pode ser confirmado pelo ofício de citação dirigido a Antônio Marcos Freira Gomes, pois foi ouvido apenas pela aquisição de livros não entregues (peça 22) . 
	6.	O contexto gerador de confiança. 
6.1.	Inserimos esse tópico para tratar de um critério de medição da culpabilidade a partir da previsibilidade do dano, tal como ensinam Michael S. Moore e Karl Binding.  
6.2.	Consta na peça 6, fls. 30 e seguintes, um histórico das relações do COFEN com a Mondrian, acompanhado de provas. Como visto, o projeto 'Anjos de Branco' remonta ao ano de 2000, quando houve um acordo entre a editora e escritor de renome para escrever um livro envolvendo a enfermagem. A partir de então houve ampla divulgação do sucesso do projeto, somando-se edições com novas obras de imortais da Academia Brasileira de Letras. Os livros vinham sendo produzidos e distribuídos, com conclamação aos Conselhos Regionais para que adquirissem as obras e as distribuíssem aos enfermeiros inscritos. De outra, havia parecer jurídico dizendo da licitude de contratar a Mondrian por inexigibilidade de licitação, dando aparência de legalidade ao procedimento (vide peça 2, fls. 36/38) . 
6.3.	Existia, portanto, um projeto bem-sucedido, de grande envergadura para a Enfermagem e uma relação Cofen/Mondrian prolongada e com aparência de normalidade. Com isso quero dizer que vemos nos autos duas posições distintas: para os membros do Cofen, o pagamento antecipado era meio ou ato preparatório voltado a um resultado dano; para o Presidente do Coren/PA (que não atestou a nota fiscal) era um ato administrativo de compra para entrega futura de bens, não havendo previsibilidade das práticas ilícitas em curso no Federal, dado o contexto em que se deram.  
	7.	A tragédia e seus efeitos na culpa do então Presidente do Cofen/PA. 
7.1.	Volto à cena tragicamente interrompida, quando havia livros pagos e a morte de filho poucos dias depois, agora descrita em seus terríveis detalhes. 
1.	Em 20/06/2006, um menino de apenas 7 anos de idade é vitimado pela queda, sobre ele, do portão da residência. Levado ao hospital, veio a falecer pouco depois com a seguinte causa mortis: 'hemorragia intracraniana, traumatismo crânio encefálico'. Tratava-se do único filho de Antônio Gomes. 
2.	De 24 a 28/09/2006, ocorre o Congresso Brasileiro dos Conselhos de Enfermagem, quando eram esperados de 7 a 9 mil participantes e onde seriam entregues os kits. 
7.2.	Segundo Carl Schmitt, a tragédia é o que excede. É um evento limite, onde o ser humano é envolvido pelo inexplicável e sai dele sem o próprio sentido da vida (in Hamlet o Hécuba. La irrupción del tempo em el drama) . É nesse contexto que, para Schmitt, a obra shakespeariana intitulada Hamlet é uma tragédia, decorrente da loucura do luto como consequência do assassinato de seu pai, e no curso da vingança, esta como meta de uma vida, novas tragédias vão acontecendo.  
7.3.	E qual o significado para um pai da morte de seu único filho, na mais tenra idade? A resposta vem da ciência, e não da cena sombria que me acomete ao pensar estarmos todos submetidos aos caprichos do destino ou à sorte da proteção divina. 
7.4.	Segundo Sanders, os pais descrevem a perda de um filho como sendo contra a própria natureza, uma experiência devastadora, profunda, difícil e extremamente dolorosa (Grief: the mourning after: dealing with adult bereavement) . Ninguém espera velar um filho, pois é contra a ordem natural das coisas. 
7.5.	O dicionário de psicologia da American Psychological Association (APA) coloca que o luto envolve sentimentos de apatia, abatimento, perda de interesse no mundo exterior, diminuição da atividade e da iniciativa, semelhantes à depressão. O processo do luto acontece sob avanços e recuos em sua superação, cuja incidência é maior quanto mais significativa for a pessoa perdida (KublerRoss. On Death and Dying) . Essa gangorra sentimental, ou montanha russa da razão, faz com que, mesmo na fase de aceitação, possa-se retornar às fases de negação e depressão. Aquele que vive o luto, ensinam Freud (Luto e Melancolia) e Bowlby (Attachment and Loss) , padece de torpor, desorganização e desespero antes de ingressar na fase de reorganização, podendo dela retornar a qualquer momento ou entrar em patológica melancolia. Estado da mente poeticamente descrito por Fernando Pessoa como uma solidão profunda decorrente da alma vazia, inútil e fria. 
7.6.	Entretanto, para nosso propósito, interessam mais as categorias de sintomas descritos por Silva & Nardi (Luto pela morte de um filho: utilização de um protocolo de terapia cognitivocomportamental) e por Stroebe et al (Health Outcomes of Bereavement) , sendo comum, no âmbito cognitivo, a dificuldade de concentração, memória, despersonalização e confusão; no âmbito emocional, o desespero e a tristeza; e no âmbito físico/somático, a cefaleia, aperto no peito, palpitações, fadiga e fraqueza. E, segundo Parkes (Coping with Loss: Bereavement in Adult Life) , a intensidade e a duração dos sintomas são determinadas pelos fatores da idade do falecido, seu estado de saúde (a morte acidental - inesperada e violenta - é mais devastadora e difícil de aceitar segundo Kristensen) , o grau de parentesco e o tipo de morte. Certamente, a tragédia aqui narrada preenche todos os requisitos para um luto duradouro e intenso. É por isso que esse luto é denominado de luto complicado ou traumático, ou síndrome de luto prolongado e intenso, ao qual se atrela um maior nível de incapacidade para as coisas da vida social, inclusive o trabalho. A inexplicável preocupação com o destino da criança falecida, imaginando impossíveis sensações de frio, medo e solidão daquele pequeno ser, toma e avassala a capacidade cognitiva do enlutado. E quanto menor a idade do filho, o impacto da morte é maior (Hunt e Greeff. Parental Bereavement: A Panoramic View. Nesse sentido também Christ e Young & Papadatou) .  
7.7.	E quanto à duração, sabe-se que a morte de um filho, na tenra idade, de maneira inesperada e pela violência de um acidente, deixa sequelas mentais em 62 % dos pais (em percentual igual ao das mães) mesmo 5 anos após a morte (Murphy, S. A., Johnson, L. C., & Lohan, J. The Aftermath of The Violent Death of a Child: An Integration of the Assessments of Parents' Mental Distress and PTSD During the First 5 years of Bereavement) . Portanto, o normal (no jurídico, fato notório e independente de prova) é que entre 20/06/2006 (data do falecimento do filho) e 28/09/2006 (último dia do Congresso e passados parcos 3 meses da tragédia) as capacidades cognitivas, emocionais e valorativas do Sr. Antônio Gomes estivessem densamente prejudicadas.  
7.8.	Aí vem outra questão posta na instrução desta Secretaria: e porque não se afastou formalmente do trabalho? Em primeiro lugar, um dos sentimentos dos que carregam o peso do luto é a negação da sua própria síndrome e o embaralhamento da capacidade de tomar decisões. Entretanto, o mais importante, o trabalho e a vida social operam como parte da terapia restauradora, pois ajudam a vencer o luto e protegem a saúde mental dos enlutados durante esse processo (Reed, M. D. Predicting grief symptomatology among the suddenly bereaved) . É o que Asai chama de estratégias de coping: envolver-se nas tarefas normais, retomar a vida normal, manter-se ocupado e procurar apoio emocional, não apenas de profissionais de saúde mental (Psychological states and coping strategies after bereavement among the spouses of cancer patients: a qualitative study) . Portanto, sequer era de se esperar que um psicanalista indicasse o afastamento. Em não sendo o isolamento um tratamento terapêutico, a lei responde singelamente, mas corretamente sob o ponto de vista psicológico, ao conceder apenas 2 dias (CLT) ou 8 dias consecutivos (Lei 8.112/1990) , após o que a reintegração ao trabalho passa a contribuir na superação do luto. 
7.9.	Aí está a tragédia como o que excede, como o luto que não se resolve, algo que nos acompanha, como nossa sombra, para toda a vida, mudando apenas a intensidade e o saber conviver com a perda (Rando. Parental Loss of a child) . O luto de Antônio Gomes é decorrente da morte por acidente, logo inesperada, de um filho único, de apenas 7 anos, reunindo todos os ingredientes do mais sofrido dos lutos. Um pai, que dada sua condição masculina e cultural, conforme afirma a psicologia, tende a expressar menos a sua dor, o que dificulta o processo do luto. Portanto, incabível utilizar aqui da psique de um homem médio, para exigir do portador de um luto traumático e trágico atos normais de prudência, diligência e zelo. 
7.10.	Daí que bastam as provas de afastamento intermitente de Antônio Gomes nos meses subsequentes ao óbito (o que era de se esperar dado o tempo decorrido) postos nos elementos adicionais de defesa (dois atos da presidência praticados por terceiros e declarações de afastamento parcial e de não comparecimento ao Congresso realizado a partir de 24/09/2006) . Ademais, em resposta à diligência, o atual presidente do Coren/PA averbou (peça 436) que a substituição do sistema de informática utilizado na autarquia (SIG) por outro (Implanta) levou à perda de várias informações durante o processo de migração de dados em razão da incompatibilidade entre eles. Afirmou mais: as atividades do Sr. Antônio Gomes no período após o falecimento do filho foram de afastamento ou não normais. Tudo o informado apenas confirma o saber científico, porquanto é decorrência natural do luto complicado ou traumático, reforçando a presunção de certeza de que gozam as declarações de autoridades públicas. 
	8.	A causa do dano e a interrupção do nexo causal. 
8.1.	Não é só. Como averbado acima, temos dois eventos autônomos: pagamento antecipado e não recebimento FORMAL dos livros. Repise-se, no caso concreto, há provas de entrega dos kits, mas não houve controles formais para saber quantos foram entregues  (vide fotos fls. 108/256 do Vol. I do PAD 023/07, bem como instrução da Unidade Técnica, peça 5; fls.165/178, em seu item 4) . Então, a causa foi a inexistência de controles formais de entrega para provar o quê e quanto foi recebido. Há prova nos autos, para além das declarações, de que o Sr. Antônio Gomes não compareceu ao Congresso que se realizou na Bahia entre os dias 24 e 28/09/2006.  
8.2.	Veja-se, por exemplo, que a então Presidente do Coren/AM compareceu ao evento, mas deu versões contraditórias do ocorrido: a) constatou que o quantitativo comprado não era o disponível para a distribuição, mas não tomou nenhuma medida para formalizar o ocorrido, acreditando na promessa de entrega futura (peça 2; fls. 162/163) ; b) distribuiu vales brinde para a entrega dos livros no stand da Mondrian, verificou a entrega dos mesmos e solicitou 'também coleções a serem distribuídas aos profissionais de enfermagem do Amazonas, o que foi de imediato aceito e acertado que mandariam via terrestre', o que nunca ocorreu (peça 2, fls. 8/9) . Por seu turno, o Presidente do Coren/DF, presente quando do evento, declara que recebeu 3.000 tickets para a entrega dos livros pela Mondrian e os fez distribuir para os congressistas, achando razoável tal metodologia, em que pese inexistirem controles formais de entrega (peça 2, fls. 86/88) . Enquanto isso, a Mondrian declara ter distribuído todos os livros e que, por problemas operacionais, foi autorizada pela organização do evento a entregar os kits independe de controles (peça 6, fls. 52/53) . 
8.3.	O que temos então? No momento crucial, aquele da entrega dos kits adquiridos pelo Coren/PA, o então Presidente, que não atestou a nota fiscal, não compareceu ao evento em decorrência do falecimento trágico de seu único filho de 7 anos (o imprevisto como causa justificada) , levando a um luto traumático prolongado, com efeitos na sua capacidade laborativa e intelectiva, mas sendo terapeuticamente recomendável manter-se em atividade (tudo conforme as ciências da psicologia e da psicanálise) , justificando-se sua ausência ao Congresso e a impossibilidade, por motivo de força maior, de fazer um controle independente e formal dos livros adquiridos pela Regional do Pará, uma vez que livros existiam, bastando medidas burocráticas de recebimento e distribuição. Chance essa que seus congêneres dos outros estados que adquiriram as coleções tiveram, e não exercitaram. 
8.4.	Deu-se, nas palavras de Roxin e Marcelo Sancinetti a denominada 'desviación del curso causal' (in Desviación del curso causal y 'dolus generalis') . O que denominamos de interrupção do nexo causal. É que o evento danoso (ausência de prova de quantos e daquilo que foi entregue durante o Congresso) se deu: a) sem que pudesse impedir, pela sua ausência justificada no evento (as denominadas exculpantes ou excludentes de responsabilidade) e cujo dever de indenizar depende do enriquecimento sem causa e no limite do quanto houver enriquecido (vide Marco Antonio Terragini. El Delito Culposo: culpa penal e culpa civil, p. 222) ; b) pela omissão dos conselheiros do Coren/PA ali presentes, mesmo diante da desorganização administrativa instalada; c) pelo fato exclusivo de terceiros, uma vez que integrantes do Conselho Federal declaram que conferiram as caixas remetidas por via aérea, sem, no entanto, formalizarem; bem como pela declaração da Mondrian, no sentido de que a organização do Congresso autorizou a distribuição sem qualquer controle. Repise-se, uma vez que os livros foram entregues, mas não foram cumpridos passos burocráticos para servir de prova da qualidade e da quantidade distribuídas, operou-se uma causa superveniente, pois os fatos demonstram o preenchimento de todos os seus requisitos (vide Michael S. Moore. Causalidad y responsabilidade) : a) a causa superveniente é significativa para a produção do dano; b) a causa superveniente é temporalmente posterior ao ato do agente e precedente ao dano; 
c) a condição superveniente não é ela mesma causada pela ação do agente (a ausência de formalidades no recebimento e na entrega dos livros nos dias do Congresso é evento autônomo, não logicamente consequente da aquisição com pagamento antecipado e não contou com a participação comissiva ou omissiva do ex-Presidente do Coren/PA) . 
9. Pelo exposto, com fundamento nos artigos 32, inciso I, e 33 da Lei 8.443/1992, c/c o artigo 285 do RI/TCU, propomos: 
I - conhecer dos recursos interpostos por Ivanete Paiva Surrage, Maria Auxiliadora da Cruz Lima, Milva de Melo Cavalcante Oliveira e Elizano Santos de Assis contra o Acórdão 1404/2014-TCU-Plenário, para, no mérito, negar-lhes provimento; 
II - conhecer do recurso interposto por Antônio Marcos Freire Gomes contra o Acórdão 1404/2014-TCU-Plenário, para, no mérito, dar-lhe provimento de modo a retirar o nome do recorrente dos itens 9.1, 9.2.1 e 9.6 do Acórdão recorrido, excluindo-o da relação processual; 
III - dar ciência da deliberação que vier a ser adotada aos recorrentes, aos demais interessados, à Procuradoria da República no Distrito Federal, nos termos do § 7° do art. 209 do Regimento Interno do TCU, ao Conselho Federal de Enfermagem, e aos Conselhos Regionais de Enfermagem do Amazonas, Pará, Distrito Federal, Rio de Janeiro e Rio Grande do Sul." 
3.	A representante do Ministério Público junto ao TCU (MPTCU) , emitiu pronunciamento à peça 438, perfilhando a orientação contida na proposta original da Serur, divergindo parcialmente do titular daquela Unidade, nos seguintes termos (peça 438) :
"Trata-se de Recursos de Reconsideração interpostos por Antônio Marcos Freire Gomes, ex-presidente do Conselho Regional de Enfermagem do Pará (peça 277 e peça 424) , Ivanete Paiva Surrage, ex-tesoureira do Conselho Regional do Amazonas (peça 223) , Maria Auxiliadora da Cruz Lima - ex-Presidente do Conselho Regional do Amazonas (peça 211) , Milva de Melo Cavalcante Oliveira, ex-tesoureira do COFEN (peça 212) e Elizano Santos de Assis, ex-tesoureiro do COFEN (peça 222) , contra o Acórdão 1404/2014-TCU-Plenário (peça 158) . 
2.  A aludida deliberação, em sede de Tomada de Contas Especial, apontou a existência de esquema fraudulento nas autarquias federal e estaduais que possibilitou a ocorrência de pagamentos à Mondrian Editora e Comunicação Ltda., sem cobertura contratual e sem a efetiva entrega dos produtos adquiridos. Neste contexto, julgou irregulares as contas dos responsáveis, com imputação dos respectivos débitos e multas fundadas no art. 57 da Lei n.º 8.443/92. 
3. Ao examinar as razões recursais, a Auditora-Instrutora, com a anuência do Diretor da Serur/D3, afastou os argumentos apresentados pelos recorrentes e manifestou-se por que o Tribunal conheça dos recursos para, no mérito, negar-lhes provimento. 
4.  O Titular da Secretaria de Recursos, divergindo da Auditora e do Diretor, propôs, tão somente em relação ao recurso interposto pelo Senhor Marcos Freire Gomes, dar-lhe provimento 'de modo a retirar o nome do recorrente dos itens 9.1, 9.2.1 e 9.6 do Acórdão recorrido, excluindo-o da relação processual'. 
5. O encaminhamento proposto pelo Secretário da Serur está fundado, substancialmente, na argumentação de que (i) o pagamento antecipado efetuado pelo recorrente não seria causa do evento danoso, (ii) haveria um contexto gerador de confiança - decorrente do histórico de relação do COFEN com a Editora Mondrian - que supriria ou atenuaria a irregularidade consubstanciada na ausência de cautelas do gestor no momento do pagamento antecipado, (iii) existiriam provas constituídas nos autos (fotografias) de entrega dos kits (peça 2, pp. 200-258) , em que pese não realizados os controles formais da distribuição, e (iv) conquanto não haja elementos que comprovem o afastamento formal do ex-Presidente do COREN, existiriam provas de afastamento intermitente de Antônio Gomes nos meses subsequentes ao óbito (peça 424, pp. 11-15) , o que justificaria a sua ausência no evento de entrega dos produtos adquiridos da Editora Mondrian (dois supostos atos da presidência praticados por terceiros e declarações de terceiros acerca do afastamento e do não comparecimento ao Congresso) . 
6. Embora a erudita manifestação do Senhor Secretário traga aos autos considerações jusfilosóficas, psicológicas e psiquiátricas relacionadas às circunstâncias subjetivas do Senhor Marcos Freire Gomes, esta representante do Ministério Público, com as vênias de estilo, diverge de suas conclusões pelas razões que passa a expor. 
7. Inicialmente, destaca-se que não merece prosperar a tese de que o pagamento antecipado não seria causa do dano causado ao erário. Sob o prisma jurídico-positivo observa-se, nos termos dos arts. 62 e 63, § 2.º, da Lei n.º 4320/64, que o pagamento da despesa pela Administração só será efetuado quando ordenado após sua regular liquidação, que consiste na verificação do direito adquirido pelo credor, oportunidade em que o gestor público verificará se houve a entrega do bem ou do serviço contratado. 
8.  O art. 38 do Decreto n.º 93.872/1986, por sua vez, dispõe que não será permitido o pagamento antecipado de fornecimento de materiais, execução de obra, ou prestação de serviço, inclusive de utilidade pública, admitindo-se, todavia, mediante as indispensáveis cautelas ou garantias, o pagamento de parcela contratual na vigência do respectivo contrato, convênio, acordo ou ajuste, segundo a forma de pagamento nele estabelecida, prevista no edital de licitação ou nos instrumentos formais de adjudicação direta. 
9. Dessa forma, em consonância com o ordenamento jurídico, a jurisprudência do TCU é pacífica o sentido de que a antecipação de pagamento somente deve ser admitida em situações excepcionais, devidamente justificadas pelo interesse público e observadas as devidas cautelas e garantias (v.g. Acórdãos n.ºs 554/2017, 1160/2016, 1565/2015, 334/2015, 158/2015, 534,2014, 3614/2013, 769/2013, 469/2012, todos do Plenário) . Da aludida jurisprudência, observa-se que o Tribunal não tem se furtado, nos casos de antecipação de pagamento sem as devidas cautelas e de inexecução do objeto do contrato, a julgar irregulares as contas dos gestores, com imputação de débito e multa. 
10. Não há se falar que o suposto desconto da ordem de 50%, percentual absolutamente impraticável sobre preços competitivos, atenderia ao interesse público e, assim, justificaria o pagamento antecipado da integralidade dos produtos. Há que se observar que a aquisição que ora se examina ocorreu sem lastro contratual e sem procedimento licitatório. Assim, não se pode afirmar que os preços originalmente estabelecidos eram compatíveis com o mercado e, tampouco, que o suposto desconto oferecido para pagamento antecipado constituiria qualquer vantagem real à Administração e ao interesse público. 
11. Ainda que tal desconto atendesse ao interesse público, cumpre observar que o caso concreto não se subsumiria à hipótese descrita no art. 38 do Decreto n.º 93.872/1986. Isso porque a aludida norma admite excepcionalmente a antecipação do pagamento de parcela contratual durante a vigência do respectivo contrato, mediante as indispensáveis cautelas ou garantias. No caso concreto verifica-se que, diversamente do previsto no mencionado Decreto, houve o pagamento antecipado da integralidade dos produtos, não havia contrato vigente e não houve, tampouco, a adoção de quaisquer cautelas ou garantias que resguardassem a Administração. 
12. Releva realçar, neste momento, que não subsiste a tese subsidiária de que haveria um contexto gerador de confiança - decorrente do histórico de relação do COFEN com a Editora Mondrian - que supriria ou atenuaria a irregularidade consubstanciada na ausência de cautelas do gestor no momento do pagamento antecipado. 
13.  A rigor, não há nenhuma disposição legal que atribua condição excepcional ao suposto 'contexto gerador de confiança' apta a afastar a obrigação prevista arts. 62 e 63, § 2.º, da Lei n.º 4320/64. 
14. Ademais, há que se observar que a personalidade jurídica do COFEN não se confunde com a do COREN, já que ambas constituem autarquias distintas, dotadas de autonomia administrativa e financeira. Dessa forma, ainda que se admitisse o 'contexto gerador de confiança' aduzido pelo Titular da Serur, ele se referiria tão somente ao Conselho Federal, órgão que detinha contrato vigente e histórico de relações comerciais com a Editora Mondrian, e jamais se comunicaria com o COREN, pessoa jurídica distinta, dotada de autonomia administrativa e financeira, e que não mantinha relações comerciais com a aludida Editora. 
15.  Diante de tais considerações, há de se concluir que o pagamento antecipado efetuado pelo recorrente sem as devidas cautelas e garantias (fato anterior ao óbito do filho do recorrente!) foi causa do evento danoso, haja vista que, em evidente afronta a ordenamento jurídico, expôs indevidamente a Administração ao risco do inadimplemento do 'contrato'. 
16. Considerando os elementos probatórios constantes dos autos, esta representante de Ministério Público também diverge da afirmação do Secretário de Recursos no sentido de que, em que pese ausentes os controles formais, existiriam provas de entrega dos kits consubstanciadas nas fotos colacionadas aos autos (peça 2, pp. 200-258) . 
17. Em verdade, as aludidas fotografias acrescentam poucas informações aos autos. Conquanto, aparentemente, as imagens se refiram ao evento em que deveriam ser entregues os livros da publicação 'Coleção Anjos de Branco' (IX Congresso Brasileiro de Conselhos de Enfermagem) , não permitem concluir que houve a efetiva distribuição de tais livros. Nesse sentido, nota-se a distribuição de outras publicações de autoria de Patch Adams (peça 2, p. 256) e Raquel de Queiroz (peça 2, p. 239) , sem qualquer evidência da distribuição da mencionada Coleção no aludido evento. 
18.  Ademais, cumpre ressaltar que, conforme o relatório de sindicância elaborado pelo COFEN (peça 5, pp. 165-178) , aquela Autarquia transferiu valores aos Conselhos Regionais do Amazonas, Pará, Distrito Federal, Rio de Janeiro e Rio Grande do Sul, no total de R$ 3.000.000,00, para que fossem adquiridos livros da Coleção Anjos de Branco junto à Editora Mondrian serem distribuídos no IX CBCENF (Congresso Brasileiro de Conselhos de Enfermagem) , mas, segundo estimativa, não se entregou a integralidade dos produtos. Cumpre observar que, do mencionado montante, R$ 350.000,00 foram destinados ao COREN/PA, presidido pelo Senhor Antônio Marcos Freire Gomes. Nesse contexto, ainda que restasse evidenciada alguma distribuição dos livros da Coleção Anjos de Branco, o que se admite apenas para argumentar, seria impossível identificar se as edições tiveram origem nos recursos provenientes do COREN/PA ou naqueles repassados, simultaneamente e com a mesma finalidade, aos Conselhos Regionais do Amazonas, Distrito Federal, Rio de Janeiro e Rio Grande do Sul. Dessa forma, forçoso concluir que, ainda que existisse evidência de distribuição dos aludidos livros, não haveria o nexo de causalidade com os recursos dispendidos pelo COREN/PA. 
19. Por fim, destaca-se que não se verifica nos autos prova substancial de que houve o afastamento intermitente do recorrente nos meses posteriores ao óbito de seu filho e tampouco na data do evento em que seriam entregues os livros. 
20. No tocante às declarações apresentadas pelo recorrente (peça 424, pp. 13-15) , convém destacar que, segundo a sedimentada jurisprudência do TCU, fundada no parágrafo único do art. 408 do Código de Processo Civil, as declarações constantes de documento particular provam a ciência do fato, mas não o fato em si, incumbindo o ônus de prová-lo ao interessado em sua veracidade. 
21. No tocante aos ofícios que demonstrariam o afastamento intermitente do recorrente tem-se que, efetivamente, não se prestam a tal finalidade. O primeiro (peça 424, p. 11) é ineficaz em provar o afastamento do Senhor Antônio Marcos porque não se refere a ato do presidente, mas, aparentemente, só a ato próprio do Conselheiro-Secretário signatário do expediente, sem qualquer menção de sua atuação em substituição ao ora recorrente.  
22.  Ademais, o recorrente, em sua derradeira petição destacou, transcrevendo as já mencionadas declarações, que, em razão de sua condição psicológica, ficou afastado ao longo do período de junho/06 a outubro/06, 'quando voltou à plenitude de suas atividades' (peça 424, p. 4) . Assim, o segundo expediente apresentado como prova do afastamento, datado de 20/12/2006, também não é apto a provar o alegado, haja vista que expedido em momento posterior ao período da aduzida incapacidade do recorrente. 
23. Portanto, em conclusão, tem-se que (i) o pagamento antecipado efetuado pelo recorrente sem as devidas cautelas e garantias foi causa do evento danoso, (ii) as provas constituídas nos autos não evidenciam a entrega dos livros da Coleção Anjos de Branco, e (iii) não restou comprovado o afastamento formal ou informal do ex-Presidente do COREN/PA em período que abarcasse a data do evento de entrega dos produtos adquiridos da Editora Mondrian. 
24.	Ante o exposto, esta representante do Ministério Público diverge da proposta formulada pelo Secretário e manifesta-se por que o Tribunal adote a proposta alvitrada pela Auditora-Instrutora (peça 429) , corroborada pelo Diretor da Serur/D3, para conhecer dos presentes recursos e, no mérito, negar-lhes provimento."
4.	Atendendo a meu despacho de peça 443, por meio do qual, em nome dos princípios do contraditório e da ampla defesa, solicitei análise de novos elementos de defesa acostados à peça 442 por Antonio Marcos Freire Gomes, foi elaborada nova instrução no âmbito da Serur (peça 445) , nos termos parcialmente reproduzidos a seguir, ratificando o entendimento da instrução de peça 429, transcrita no início deste relatório:
"HISTÓRICO
2. Trata-se de Tomada de Contas Especial instaurada pelo Conselho Federal de Enfermagem -Cofen, em decorrência de dano ao Erário correspondente ao pagamento de cerca de R$ 3,75 milhões à Mondrian Editora e Comunicação Ltda. a título de aquisição de livros da Coleção Anjos de Branco, que seriam distribuídos no Congresso Brasileiro de Conselhos de Enfermagem- CBCEnf sem a devida contraprestação por aquela firma.
 (...) 
2.5. Ao examinar as razões recursais, a Auditora-Instrutora (peça 429) , com a anuência do Diretor da Serur/D3 (peça 430) , afastou os argumentos apresentados pelos recorrentes e manifestou-se por que o Tribunal conheça dos recursos para, no mérito, negar-lhes provimento. 
2.6.  O Titular da Secretaria de Recursos, divergindo da Auditora e do Diretor, propôs, tão somente em relação ao recurso interposto pelo Senhor Antônio Marcos Freire Gomes, dar-lhe provimento 'de modo a retirar o nome do recorrente dos itens 9.1, 9.2.1 e 9.6 do Acórdão recorrido, excluindo-o da relação processual' (peça 431) . 
 (...) 
2.8. O MP/TCU anuiu à proposta alvitrada pela Auditora-Instrutora (peça 429) , corroborada pelo Diretor da Serur/D3, para conhecer dos presentes recursos e, no mérito, negar-lhes provimento (peça 438) .
2.9. Estando os autos no Gabinete do Ministro Relator foram agregados ao processo novos elementos ao recurso interposto pelo Sr. Antonio Marcos Freire Gomes cuja análise será efetuada nos itens que se seguem.
EXAME TÉCNICO
Novos elementos encaminhados: pedido de sobrestamento do presente feito
3. Destaca que não participou da fase de liquidação da despesa razão pela qual não pode ser responsabilizado por vícios ocorridos nessa fase, que se deu em Porto Seguro/BA, durante o Congresso Brasileiro dos Conselhos de Enfermagem (peça 442, p. 2) .
3.1. Informa que ingressou com ação de produção antecipada de provas, requerendo que a Empresa Mondrian Editora e Comunicação Ltda. forneça os documentos comprobatórios relacionados com a entrega dos livros (peça 442, p. 2) . Anexa documentos referentes ao processo 0014611-23.2018.8.19.0001 que tramita perante a 34ª Vara Cível do Rio de Janeiro (peça 442, p. 2) .
3.2. Reconhece a independência de instâncias existentes entre essa Corte de Contas e o Poder Judiciário, no entanto, diz que é certo que o desdobramento do processo judicial de produção antecipada de provas, no qual há pedido de tutela de urgência, possui íntima relação com o exercício perfeito do princípio constitucional da ampla defesa, bem como da busca de verdade material, que norteiam os processos de controle externo (peça 442, p. 2) .
3.3. Assim, requer o sobrestamento do presente feito. 
3.4. Destaca que o recurso de reconsideração, pendente de julgamento, constitui-se como a última oportunidade ordinária para que o responsável, ora recorrente, demonstre a regular aplicação dos recursos públicos (peça 442, p. 3) .
Análise
3.5. No que toca à responsabilização do recorrente foi destacado na instrução anterior (peça 429, p. 10) que o Sr. Antônio Marcos Gomes Freire foi citado e responsabilizado pelo pagamento à empresa Mondrian por mercadorias não entregues ao Coren-PA, por meio da assinatura do cheque 852844, no valor histórico de R$ 350.000,00, em solidariedade com Srs. Osvaldo Luis Carvalho, Carmem de Almeida da Silva, Lígia Maria Melo Gurgel Abelleira e com a empresa Mondrian (peça 22) . 
3.6. Verificou-se que este não agiu de forma diligente, pois efetuou pagamento que não havia processo formalizado a respaldar a inexigibilidade de licitação e desacompanhado do devido instrumento contratual. Concluiu-se que ocorreu pagamentos à Mondrian Editora e Comunicação Ltda., sem cobertura contratual e sem a efetiva entrega dos produtos adquiridos. 
3.7. Ademais, se ressalta que foi verificado um esquema de fraude no qual, considerou-se que o atesto nas notas fiscais não se prestava a evidenciar a efetiva entrega dos livros da Coleção Anjos de Branco. Inclusive foi essa a razão de ter sido incluído o cheque assinado pelo responsável no débito (peça 103 e peça 159, p. 12) .
3.8. Assim, entende-se devidamente evidenciado o nexo de causalidade entre sua conduta e a irregularidade. 
3.9. Verificando-se o teor da ação de produção antecipada de provas com pedido de tutela de urgência movida pelo Sr. Antônio Marcos Freire Gomes em face da empresa Mondrian Editora e Comunicação Ltda. colacionada pelo recorrente (peça 442, p. 7-16) tem-se que a fim de comprovar a efetiva entrega dos livros são destacadas as provas testemunhais e fotográficas que também constam do processo no âmbito do TCU, bem como se pleiteia o fornecimento dos documentos comprobatórios da entrega dos livros. 
3.10. Em consulta ao sítio do TJ/RJ verifica-se que tal processo encontra-se na 'expedição de documentos'.
3.11. Segundo o recorrente tal ação deve sobrestar o presente processo. 
3.12. Entretanto, não é este o entendimento desta Corte de Contas.
3.13. Primeiramente se destaca que a existência de ação judicial com o mesmo objeto de tomada de contas especial não justifica o sobrestamento do processo no âmbito do TCU, pois se trata de instâncias independentes (Acórdão 2470/2009-TCU-Plenário - Ministro Relator Raimundo Carreiro) . 
3.14. Em relação ao teor da ação movia no âmbito judicial e aos meios de prova por ela destacados, convém asseverar que as declarações constantes de documento particular provam a ciência do fato, mas não o fato em si, incumbindo o ônus de prová-lo ao interessado em sua veracidade. 
3.15. No que toca as fotos colacionadas aos autos, o Parquet observou que (peça 438, p. 2-3) :
tais acrescentam poucas informações aos autos. Conquanto, aparentemente, as imagens se refiram ao evento em que deveriam ser entregues os livros da publicação 'Coleção Anjos de Branco' (IX Congresso Brasileiro de Conselhos de Enfermagem) , não permitem concluir que houve a efetiva distribuição de tais livros. Nesse sentido, nota-se a distribuição de outras publicações de autoria de Patch Adams (peça 2, p. 256) e Raquel de Queiroz (peça 2, p. 239) , sem qualquer evidência da distribuição da mencionada Coleção no aludido evento. 
3.16. Dessa forma, entende-se que o pleito de sobrestamento do processo não deve ser acolhido.
3.17. Por fim, deve-se assinalar que consoante art. 35 da LO/TCU, de decisão definitiva caberá recurso de revisão ao Plenário, sem efeito suspensivo, interposto por escrito, uma só vez, pelo responsável, seus sucessores, ou pelo Ministério Público junto ao Tribunal, dentro do prazo de cinco anos, contados na forma prevista no inciso III do art. 30 desta Lei, e fundar-se-á: a) em erro de cálculo nas contas; b) em falsidade ou insuficiência de documentos em que se tenha fundamentado a decisão recorrida; c) na superveniência de documentos novos com eficácia sobre a prova produzida.
CONCLUSÃO
4. No presente processo não são agregados elementos a fim de justificar o sobrestamento do presente processo.
INFORMAÇÕES ADICIONAIS
5. Informa-se que consta dos autos comprovante de recolhimento de multa (peça 444) . 
PROPOSTA DE ENCAMINHAMENTO
6. Ante o exposto, submete-se à consideração superior a presente análise dos novos elementos ao recurso de reconsideração interposto por Antônio Marcos Freire Gomes propondo-se ratificar a proposta contida à peça 429, p. 14."
5.	O titular da Serur ratificou em seu parecer (peça 447) , entendimento anterior, em linha divergente com a proposta da instrução do auditor. Adicionalmente, e ante os novos elementos apresentados, promoveu diligência ao responsável Antônio Marcos Freire Gomes, para que, no prazo de 60 dias, contados do recebimento do ofício, apresentasse a este Tribunal o resultado útil do processo n° 0014611-23.2018.8.19.0001, que tramita perante a 34a Vara Cível do Rio de Janeiro, deixando assente que, findo o prazo, o presente processo poderia ter seguimento:
Ratificando minha manifestação anterior (peça 437) , nota-se que o Exmo. Sr. Ministro Relator, em homenagem ao contraditório e à ampla defesa, devolveu os autos a esta Secretaria para análise da peça 442.
2.	Em tal peça, noticia o responsável o ajuizamento de ação nos seguintes termos:
Contudo, como a empresa Mondrian Editora afirma em manifestações nos autos que fez devidamente a entrega e despachou para Porto Seguro/BA os livros da coleção objeto do presente processo, a apresentação dos documentos que comprovem esse fato é essencial para o perfeito julgamento do presente recurso. 
Atento a esse fato, o recorrente ingressou com ação de produção antecipada de provas, requerendo que a Empresa Mondrian Editora e Comunicação Ltda. forneça os documentos comprobatórios relacionados com a entrega dos livros.
O processo n° 0014611-23.2018.8.19.0001 tramita perante a 34ª Vara Cível do Rio de Janeiro, conforme documentos anexos a esta petição. 
Apesar de reconhecer a independência de instâncias existentes entre essa Corte de Contas e o Poder Judiciário, é certo que o desdobramento do processo judicial de produção antecipada de provas, no qual há pedido de tutela de urgência, possui íntima relação com o exercício perfeito do princípio constitucional da ampla defesa, bem como da busca de verdade material, que norteiam os processos de controle externo.
3. É sabido que o mero ajuizamento de uma ação não importa na reapreciação das manifestações pretéritas. Daí que o despacho do Exmo. Sr. Ministro Relator tem o seguinte conteúdo, ao nosso sentir: é o último recurso com efeito suspensivo; o derradeiro recurso de revisão tem via bastante estreita de admissão; as normas processuais desta Casa e a jurisprudência invertem o ônus da prova, ao contrário do processo judicial, onde a parte recorre ao juízo para sua produção coercitiva (inclusive busca e apreensão) . Assim sendo, o despacho tem nítido caráter de equilíbrio processual, reconhecendo situação concreta.
4. Também é sabido que, apesar da morosidade dos processos judiciais, esta Corte não pode ficar indefinidamente no aguardo da produção da prova. Assim sendo, há que se compatibilizar a razoável duração do processo com os princípios da verdade material, do contraditório e da ampla defesa.
5. Assim sendo, e nos termos da delegação de competência posta no inciso I do art. 1º da Portaria GAB-NA 1/2015, promova-se DILIGÊNCIA ao responsável Antônio Marcos Freire Gomes, para que, no prazo de 60 dias, contados do recebimento do ofício, apresente a este Tribunal o resultado útil do processo n° 0014611-23.2018.8.19.0001, que tramita perante a 34a Vara Cível do Rio de Janeiro, deixando assente que, findo o prazo, o processo TC Processo 019.164/2011-4 poderá ter seguimento.
 6.	Atendo-se ao despacho do titular da Serur, Antônio Marcos Freire Gomes apresentou petição (peça 451) , informando que no final de janeiro de 2019, o Conselho Federal de Enfermagem recebeu diversos documentos que haviam sido apreendidos pela Superintendência Regional de Polícia Federal no Rio de Janeiro, nos autos do IPL 0655/1998-1 DELEFAZ-SR/PF/RJ, processo 0503399-35.2005.4.02.5101. 
7.	Alegando que os documentos restituídos, caracterizados por 177 caixas box e 10 Livros Razões poderiam conter informações e documentos relativos à Editora Mondrian, requereu a concessão de 180 dias de prazo suplementar para apresentar informações adicionais para o atendimento do seu pleito.
8.	A Serur, sob o comando de novo Secretário, propôs, por meio de despacho à peça 458, o indeferimento do pleito, e reviu entendimento inicial da unidade técnica, ao ratificar as análises e conclusões da auditora (peça 445) , anuídas pelo diretor (peça 446) .
		É o relatório.

Érica Lima de Paiva Muglia (13.775/OAB-DF) e outros, representando Antonio Marcos Freire Gomes; Katia Vieira do Vale (11737/OAB-DF) e outros, representando Ivanete Paiva Surrage, Maria Auxiliadora da Cruz Lima e Milva de Melo Cavalcante Oliveira.

Procuradora-Geral Cristina Machado da Costa e Silva.

TOMADA DE CONTAS ESPECIAL. CONSELHO FEDERAL DE ENFERMAGEM - COFEN. PAGAMENTO A EMPRESA SEM COBERTURA CONTRATUAL E SEM O DEVIDO FORNECIMENTO DOS PRODUTOS. TRANSFERÊNCIA DE VERBAS DO COFEN PARA DIVERSOS CONSELHOS REGIONAIS SEM INSTRUMENTO JURÍDICO. CONTAS IRREGULARES. DÉBITO. MULTA. INABILITAÇÃO PARA O EXERCÍCIO DE CARGO EM COMISSÃO OU FUNÇÃO DE CONFIANÇA NA ADMINISTRAÇÃO PÚBLICA FEDERAL. EMBARGOS. REJEIÇÃO. RECURSOS DE RECONSIDERAÇÃO. CONHECIMENTO. INEXISTÊNCIA DE COMPROVAÇÃO DO FORNECIMENTO DOS LIVROS. RESPONSABILIDADE DOS CONSELHEIROS REGIONAIS NÃO AFASTADA. INDEPENDÊNCIA DAS INSTÂNCIAS JUDICIAL E ADMINISTRATIVA. NEGATIVA DE PROVIMENTO. CIÊNCIA.

TOMADA DE CONTAS ESPECIAL (TCE)

Secretaria de Recursos (SERUR).

Trago à apreciação deste Colegiado recursos de reconsideração interpostos por Antônio Marcos Freire Gomes, Ivanete Paiva Surrage, Maria Auxiliadora da Cruz Lima, Milva de Melo Cavalcante Oliveira e Elizano Santos de Assis contra o Acórdão 1404/2014-TCU-Plenário.  Presentes os requisitos de admissibilidade dos arts. 32, inciso I, e 33 da Lei 8.443/1992, c/c o art. 285 do Regimento Interno, ratifico os despachos exarados pelo Exmo. Ministro Aroldo Cedraz às peças 275 e 356, para conhecer dos mesmos.
2.	Por meio da deliberação combatida, esta Corte de Contas apreciou processo de Tomada de Contas Especial instaurada pelo Conselho Federal de Enfermagem - Cofen, em decorrência de dano ao Erário correspondente ao pagamento de cerca de R$ 3,75 milhões à Mondrian Editora e Comunicação Ltda. a título de aquisição de livros da Coleção Anjos de Branco, que seriam distribuídos no Congresso Brasileiro de Conselhos de Enfermagem - CBCEnf sem a devida contraprestação por aquela firma. 
3.	Por suas condutas, configuradas no âmbito do acórdão recorrido, o Plenário julgou as contas dos ora recorrentes irregulares, condenando-os em débito e imputando-lhes a multa prevista no art. 57 da Lei 8.443/1992. 
4.	Inconformados com a decisão, os recorrentes apresentaram em suas peças recursais as seguintes alegações, de forma resumida: i) cerceamento de defesa; ii) afastamento do dano ao Erário tendo como base processo similar que teria discutido situação análoga à presente; iii) irrazoabilidade da decisão do TCU; iv) ausência de dolo e erro grosseiro, e de locupletamento, além de boa-fé e adoção de medidas a posteriori que afastariam a irregularidade; v) responsabilidade pelo dano ao Erário deveria ser imputada apenas ao Cofen e à empresa; vi) não ingerência sobre o contrato; vii) estrito cumprimento do dever legal e saída da função antes da data da assinatura do cheque; e viii) bis in idem e litispendência.
5.	Submetidos à análise da Secretaria de Recursos (Serur) , os argumentos recursais foram detalhadamente analisados e rejeitados pela auditora da unidade técnica, que propôs conhecer e negar provimento aos recursos. Em seu posicionamento inicial, o titular da Serur convergiu quanto à negativa de provimento relativa aos recorrentes Ivanete Paiva Surrage, Maria Auxiliadora da Cruz Lima, Milva de Melo Cavalcante Oliveira e Elizano Santos de Assis. Divergiu, porém, com relação aos argumentos apresentados por Antônio Marcos Freire Gomes para dar-lhe provimento, de modo a retirar o nome do recorrente dos itens 9.1, 9.2.1 e 9.6 do Acórdão recorrido, excluindo-o da relação processual. 	A representante do Ministério Público junto ao TCU alinhou-se ao entendimento da auditora, discordando do titular Secretário. 
6.	Apresentados novos elementos de defesa quando os autos se achavam em meu Gabinete, o processo foi novamente apreciado no âmbito da Serur, que, desta feita, de forma uniforme, e após realizar diligência e conceder prazo de 60 dias para juntada de novos documentos, propõe conhecer dos recursos apresentados e, no mérito, negar provimento a todos eles.
7.	Expostos os fatos, manifesto minha concordância com o encaminhamento uniforme proposto nos atos e acolho os fundamentos utilizados como razões de decidir, sem prejuízo de destacar o caso do recorrente Antônio Marcos Freire Gomes, que mereceu, pelo princípio da solidariedade, uma análise mais aprofundada por parte das áreas técnicas, além de uma reanálise de sua defesa, a meu pedido, concedendo-se novo prazo de 60 dias para que juntasse novos elementos aos autos. Esgotados mais de 180 dias desde a concessão do prazo, nada de novo, no entanto, foi trazido pelo recorrente, razão pela qual manifestei minha concordância com o encaminhamento proposto, no sentido de conhecer, mas negar provimento ao seu recurso.
8.	Com relação ao caso, reconheço, inicialmente, no arrazoado inicial do ilustre Secretário da Serur não apenas a erudição identificada pela douta representante do parquet, como também a sensibilidade adequada às circunstâncias postas no caso concreto, vez que o julgador não pode estar atrelado unicamente, no dizer de Carlos Ayres Britto, ao "quociente intelectual" senão também o "quociente emocional", que permite ao magistrado adentrar no caso concreto despido das amarras da razão fria e cartesiana, para considerar outros elementos, ainda que alheios ao Direito, mas com possível influência no deslinde da situação sob análise. 
9.	Inobstante, na situação sob análise, as circunstâncias trágicas que envolveram o recorrente Antônio Marcos Freire Gomes, ex-presidente do Conselho Regional de Enfermagem do Estado do Pará, não permitem identificar um liame direto ou indireto nas irregularidades envolvendo o responsável.
10.	Há que se considerar que as irregularidades pelas quais o recorrente responde nesta tomada de contas especial concretizaram-se anteriormente ao sinistro, sendo que o responsável, ainda que não tenha participado do IX Congresso Brasileiro dos Conselhos de Enfermagem, ocorrido em Porto Seguro/BA, de 24 a 28/9/2006 (peça 2, p. 91) , onde deveriam ter sido entregues as obras literárias, tomou conhecimento da inadimplência da editora por meio de informação prestada pelos demais Conselheiros, conforme depoimento prestado pelo próprio recorrente durante oitiva da Comissão de Sindicância instaurada pelo COFEN (peça 4, p. 151-152) .
11.	Verifico ainda que o pagamento antecipado do fornecimento de livros pela Editora Mondrian, em desobediência ao prescrito na Lei 4.320/1964 e no Decreto 93.872/1986, consistiu em prática orquestrada pelo então dirigente do Conselho Federal e executada pelos Conselhos Regionais, como se depreende do aresto referido pelo mesmo recorrente Antônio Marcos Freire Gomes, o Acórdão 1847/2009-TCU-Segunda Câmara, que cuidou dos pagamentos realizados no âmbito do Conselho Regional de Enfermagem do Distrito Federal, quanto ao fornecimento de kits que teriam que ser distribuídos no 9º Congresso Brasileiro de Enfermagem. Entretanto, referido decisum, ao contrário do que faz sugerir o requerente, não afastou a responsabilidade dos dirigentes daquela Regional:
1.5.1.4. adote, caso não o tenha feito, as medidas necessárias junto à Editora Mondrian e execute o contrato de fornecimento integral dos 4000 (quatro mil) Kits que seriam distribuídos no 9º Congresso Brasileiro de Enfermagem, com vistas a obter a entrega dos Kits faltantes ou o ressarcimento do valor correspondente;
1.5.1.5. adote, caso não o tenha feito, as medidas necessárias com vistas a obter a devolução dos recursos, caso confirme o pagamento em excesso feito à empresa IGMAM Empreendimentos Ltda., nos meses de fevereiro a maio de 2006, pelo montante de R$ 62.500,00 (sessenta e dois mil e quinhentos reais) , relativos a serviços efetuados no exercício anterior;
1.5.2. à 5ª Secex que:
1.5.2.1. alerte ao Conselho Regional de Enfermagem do Distrito Federal - COREN/DF que despeito de possível ingresso de ação de improbidade administrativa em desfavor dos gestores mencionados pela Comissão de TCE Srs. Eduardo Pereira Carvalho (2006 e 2007) e dos tesoureiros Luis Afonso Rocha (2006 até abril de 2007) e Sra. Áurea Isabel Silva Torres, havendo o conhecimento da ocorrência de desfalque, alcance, desvio ou desaparecimento de dinheiros, bens ou valores públicos, ou de prática de ato ilegal, ilegítimo ou antieconômico de que resulte dano à administração pública federal, a autoridade administrativa federal competente deve adotar providências para apuração dos fatos, identificação dos responsáveis, quantificação do dano e obtenção do ressarcimento e, caso não seja possível, instaure tomada de contas especial nos termos da IN-TCU nº 56/2007, observado o limite de valor fixado no art. 11 da mencionada instrução; (grifei) 
12.	Alinho-me ainda o entendimento perfilhado pela representante do MPTCU, no sentido de que inexiste disposição legal que atribua condição excepcional ao "contexto gerador de confiança" alegado pelo recorrente, decorrente do histórico de relacionamento do COFEN com a Editora Mondrian, e que permitisse afastar as cautelas a serem adotadas pelo gestor regional quando do pagamento antecipado por entrega de bens que não se concretizaram. 
13.	Também as supostas provas de entrega dos kits consubstanciadas nas fotografias juntadas ao processo (peça 2, p. 200-258) , não permitem inferir a efetiva entrega dos livros da publicação "Coleção Anjos de Branco", em virtude da total ausência de referências da referida coleção no material colacionado. Ademais, eventual alegação nesse sentido contraria declaração do próprio recorrente durante oitiva da Comissão de Sindicância instaurada pelo COFEN (peça 4, p. 151-152) de que "nenhum dos kits adquiridos foram entregues".
14.	O próprio relatório do tomador de contas especial do processo da Mondrian Editora, já consignava a impossibilidade de justificar as despesas realizadas pelos Conselhos Regionais com a aquisição de livros que não foram entregues, ponderando a responsabilidade de cada agente envolvido (peça 7, p. 53) :
Em suma, a despesa realizada com as compras dos livros não são passíveis de justificação. Quer porque não existiram processos licitatórios, ainda que de inexigibilidade de licitação para a aquisição dos livros; quer porque não existiam, sequer, contratos; quer porque os valores eram pagos e os livros não eram entregues aos Conselhos de Enfermagem adquirentes. Enfim, a única certeza que se nos apresenta evidente no caso dos autos, é a de que o erário foi lesado justamente por aqueles que tinham a obrigação de protegê-lo, na forma da Lei. Óbvio que, cada um com a sua parcela de responsabilidade e graduada gravidade. A própria Comissão de Sindicância à época pontuou que os empréstimos em si não se justificavam porque nos meses em que efetuados havia disponibilidade de caixa nos Conselhos Regionais, dada a arrecadação com as anuidades.
15.	Enfatizo que à peça 4, p. 151-152, consta a informação, colhida durante a oitiva da Comissão de Sindicância instaurada pelo COFEN, de que o recorrente justificou a tomada do "empréstimo" no valor de R$ 350.000,00  para aquisição de livros da "Coleção Anjos de Branco" para serem distribuídos no 9° CBCENF em Porto Seguro; informou ainda que o meio utilizado para solicitação do empréstimo foi o Ofício 066/2006 endereçado ao COFEN e que o valor repassado ao COREN/PA foi a "título de doação", destinados à aquisição de  4.100 kits de livros, que deveriam ser entregues no 9° CBCENF, o que não ocorreu, acrescentando ainda que ficou acertado que o próprio COFEN seria o responsável pela recepção e distribuição dos livros, e "que nenhum dos kits adquiridos foram entregues, fato comprovado pelos Conselheiros Regionais presentes no 9° CBCENF, tendo o depoente justificado sua ausência no Congresso por motivos pessoais".
16.	Ou seja, ainda que o recorrente Antônio Marcos Freire tivesse comparecido ao evento de entrega dos livros, nada mais poderia fazer do que constatar a não entrega dos kits, visto que os atos que permitiram a fraude perpetrada pelos dirigentes do COFEN já haviam se consumado. Na mesma oitiva da Comissão de Sindicância, o responsável admitiu não existir nenhum contrato de compra e venda entre o COREN-PA e a empresa Mondrian, a afirmou que não atestou a nota fiscal pois o material seria entregue em Porto Seguro, tendo asseverado ainda que não tomou qualquer medida administrativa ou judicial, pois aguardava orientação do COFEN. 
17.	De modo contrário, na peça 59, p. 18-19, em resposta à citação do Tribunal, o recorrente Antônio Marcos afirmou que atestou o seu recebimento na Nota Fiscal 1867. Em não conseguindo resolver amigavelmente com a Editora Mondrian a possível não entrega do total de kits, teria adotado as medidas judiciais pertinentes.
18.	Com efeito, à peça 59, p. 29, está a nota fiscal emitida pela Editora Mondrian, com o carimbo de "atesto", mas sem a assinatura ou identificação do recorrente. Com relação à ação judicial, em pesquisa que realizei junto à Justiça Federal, constatei que o Conselho Regional de Enfermagem do Pará ingressou com ação judicial de execução contratual, sob o nº 2008.39.00.007003-1 junto à 6ª Vara Federal de Belém/PA. Referida ação foi julgada improcedente sem julgamento de mérito, justamente pela ausência de contrato válido a ser executado, conforme se depreende dos despachos interlocutórios proferidos pelo juiz Sérgio de Norões Milfont, em 7/11/2008 e 3/11/2008:
"Verifico que o contrato particular que embasa a presente execução não está revestido de todas as formalidades previstas no inciso II do art 585 do CPC uma vez que não consta a assinatura das testemunhas devendo ainda ser apresentada em original ou cópia autenticada Assim sendo emende a autora a inicial no prazo de 10 dez dias promovendo a regularização do título. Publicar. Belém.
"Intime-se uma vez mais a exequente por publicação a cumprir o despacho de fl. 25 sob pena de indeferimento da petição inicial. Publicar. Belém."	 
19.	Ainda no âmbito judicial, a Juíza Federal Solange Salgado, da 1ª Vara Federal de Brasília, declinou na competência para julgar ação ordinária sob o nº 0009868-31.2014.4.01.3400 impetrada pelo Conselho Federal de Enfermagem contra a Mondrian Editora, por considerar prevento o juízo da 14ª Vara Federal do Rio de Janeiro, que conduz ação civil pública de improbidade administrativa impetrada pelo Ministério Público Federal contra o ex-Presidente do COFEN, Gilberto Linhares Teixeira e outros, no processo 00.18602-21.2010.4.02.5101. Referido processo encontra-se ainda pendente de julgamento definitivo.
20.	Na mesma 14ª Vara Federal do Rio de Janeiro, identifiquei que foi impetrada a ação ordinária de responsabilidade civil nº 0506650-12.2015.4.02.5101, pelo Conselho Federal de Enfermagem contra Mondrian Editora e Comunicação Ltda. e outros, também pendente de decisão definitiva.
21.	Não houve sucesso, portanto, seja do ponto de vista administrativo, seja judicial, em recuperar o prejuízo causado aos cofres públicos pelos ex-dirigentes do COFEN e pela empresa Mondrian Editora, com a participação, direta ou indireta, dos Conselhos Regionais de Enfermagem, motivo pelo qual não é possível acolher as razões recursais apresentadas.   
22.	Quanto aos demais recorrentes, alinho-me às conclusões da Serur, referendadas pela representante do MPTCU, no sentido de que os responsáveis não atuaram com o devido dever de cautela, pois permitiram a realização de pagamento antecipado à empresa Mondrian Editora e Comunicação Ltda., sem respaldo contratual e ausente documentação idônea e apta a comprovar a efetiva entrega dos livros da Coleção Anjos de Branco, pelos quais a empresa foi remunerada. 
23.	Também não afastam a responsabilidade solidária o fato de os gestores não terem se locupletado dos recursos pagos, tampouco as medidas adotadas a posteriori, que não se mostraram suficientes para o devido ressarcimento ao Erário.
24.	Descabem ainda as alegações de bis in idem, litispendência ou vinculação ao juízo, visto que as ações judiciais, cíveis ou penais em andamento na Justiça Federal não interferem no curso do processo em trâmite nesta Corte de Contas, em face do princípio da independência das instâncias e a da própria natureza dos processos de controle externo de Estado, regidos por legislação específica (Lei 8.443/1992 e Regimento Interno do TCU) . Eventual ressarcimento, total ou parcial realizado em uma das instâncias poderá ser oposto em outra, para fins de compensação.
25.	Destaco, por fim, que em homenagem máxima aos princípios da verdade material, do contraditório e da ampla defesa, excluí uma vez mais este processo da pauta do Plenário do dia 25/9/2019, a fim de que pudesse reanalisar os fatos com mais profundidade. Aproveitando o ensejo, Antônio Marcos Freire Gomes apresentou o que nominou como novos elementos adicionais a seu recurso de reconsideração. Tais elementos, no entanto, não inovam em relação ao que já foi sobejamente avaliado pela unidade técnica e pelo MPTCU, sendo incapazes de alterar minha convicção, após nova reavaliação do caso, pela rejeição dos argumentos recursais e negativa de provimento dos recursos.
Ante o exposto, VOTO por que este Tribunal adote a minuta de Acórdão que trago à apreciação.
TCU, Sala das Sessões Ministro Luciano Brandão Alves de Souza, em 4 de dezembro de 2019.
Ministro JOÃO AUGUSTO RIBEIRO NARDES 
Relator